ACORDAO-COMPLETO-2536045

ACÓRDÃO 3365/2022 ATA 20/2022 - PRIMEIRA CÂMARA

VISTOS, relatados e discutidos estes autos de tomada de contas especial instaurada pelo Ministério do Turismo, em desfavor do Sr. Sérgio Eustáquio Assunção e do Instituto Brasil de Arte, Esporte, Cultura e Lazer - Inbrasil, em razão de não comprovação da regular aplicação dos recursos repassados pela União, por meio do Convênio 1421/2010, registro Siafi 747957, cujo objeto foi o instrumento "Brasília: Uma capital, Vários destinos - Conheça uma Brasília 3 em 1",
ACORDAM os Ministros do Tribunal de Contas da União, reunidos em sessão da Primeira Câmara, ante as razões expostas pelo relator, em:
9.1. considerar revel o Instituto Brasil de Arte, Esporte, Cultura e Lazer - Inbrasil, para todos os efeitos, dando-se prosseguimento ao processo, com fulcro no art. 12, § 3º, da Lei 8.443/1992;
9.2. rejeitar, parcialmente, as alegações de defesa apresentadas pelo Sr. Sérgio Eustáquio Assunção;
9.3. rejeitar as razões de justificativa apresentadas pelo Sr. Sérgio Eustáquio Assunção;
9.4. julgar irregulares, nos termos dos arts. 1º, inciso I, 16, inciso III, alíneas "b" e "c", da Lei 8.443/1992, c/c os arts. 19, caput, e 23, inciso III, da mesma Lei, as contas de Sérgio Eustáquio Assunção e do Instituto Brasil de Arte, Esporte, Cultura e Lazer - Inbrasil, e condená-los, solidariamente, ao pagamento do débito a seguir especificado, atualizado monetariamente e acrescidos de juros de mora, calculados a partir das datas de referência até a efetiva quitação do débito, fixando-lhes o prazo de 15 (quinze) dias para comprovarem o recolhimento da dívida aos cofres do Tesouro Nacional:
  
	Data de Referência
	Valor Histórico (R$) 
	Natureza

	20/9/2010
	135.000,00
	débito

	3/2/2014
	132.403,97
	crédito

9.5. aplicar individualmente ao sr. Sérgio Eustáquio Assunção e ao Instituto Brasil de Arte, Esporte, Cultura e Lazer - Inbrasil a multa prevista no art. 57 da Lei 8.443/1992, no valor de R$ 100.000,00 (cem mil reais) ;
9.6. aplicar ao sr. Sérgio Eustáquio Assunção a multa prevista no art. 58, inciso II, da Lei 8.443/1992, no valor de R$ 74.000,00 (setenta e quatro mil reais) ;
9.7. autorizar, desde logo, a cobrança judicial das dívidas, caso não atendidas as notificações, na forma do disposto no art. 28, inciso II, da Lei 8.443/1992;
9.8. autorizar também, desde logo, se requerido, com fundamento no art. 26, da Lei 8.443, de 1992, c/c o art. 217, §1º, do Regimento Interno do TCU, o parcelamento da (s) dívida (s) em até 36 (trinta e seis) parcelas, incidindo, sobre cada uma delas, corrigidas monetariamente, os correspondentes acréscimos legais, fixando-lhes o prazo de 15 (quinze) dias, a contar do recebimento da notificação, para comprovar, perante o Tribunal, o recolhimento da primeira parcela, e de 30 (trinta) dias, a contar da parcela anterior, para comprovar os recolhimentos das demais, devendo incidir, sobre cada valor mensal, atualizado monetariamente, os juros de mora devidos, no caso do débito, na forma prevista na legislação em vigor, alertando os responsáveis de que a falta de comprovação do recolhimento de qualquer parcela importará o vencimento antecipado do saldo devedor, nos termos do §¿2º do art. 217 do Regimento Interno deste Tribunal;
9.9. enviar cópia deste Acórdão à Procuradoria da República no Distrito Federal, nos termos do § 3º do art. 16 da Lei 8.443/1992, c/c o § 7º do art. 209 do Regimento Interno do TCU, para adoção das medidas cabíveis, bem como ao Ministério do Turismo e aos responsáveis, para ciência.

TOMADA DE CONTAS ESPECIAL. TCE instaurada pelo Ministério do Turismo em razão de não comprovação da regular aplicação dos recursos repassados pela União, mediante o Convênio 01421/2010, que teve como objeto o instrumento "Brasília: Uma capital, Vários destinos - Conheça uma Brasília 3 em 1".

Primeira Câmara

Ministério do Turismo.

3. Interessados/Responsáveis:
3.1. Responsáveis: Instituto Brasil de Arte, Esporte, Cultura e Lazer - Inbrasil (08.262.493/0001-40); Sérgio Eustáquio Assunção (XXX.211.966-XX).

13.1. Ministros presentes: Walton Alencar Rodrigues (Presidente), Benjamin Zymler (Relator) e Vital do Rêgo.
13.2. Ministro-Substituto convocado: Augusto Sherman Cavalcanti.
13.3. Ministro-Substituto presente: Weder de Oliveira.

ACORDAO-COMPLETO-2543640

Acórdão 4164/2022 - Primeira Câmara

BENJAMIN ZYMLER

Trata-se de tomada de contas especial instaurada pelo Ministério do Turismo, em desfavor do Sr. Sérgio Eustáquio Assunção e do Instituto Brasil de Arte, Esporte, Cultura e Lazer - Inbrasil, em razão de não comprovação da regular aplicação dos recursos repassados pela União, por meio do Convênio 1421/2010, registro Siafi 747957, cujo objeto consistia no instrumento descrito como "Brasília: Uma capital, Vários destinos - Conheça uma Brasília 3 em 1".
Reproduzo, com os ajustes de forma necessários, a instrução elaborada no âmbito da SecexTCE, que contou com a anuência do corpo dirigente da unidade (peças 141 a 143) :
"HISTÓRICO
Em 5/10/2017, com fundamento na IN/TCU 71/2012, alterada pela IN/TCU 76/2016 e DN/TCU 155/2016, o Secretário Nacional de Qualificação e Promoção do Turismo autorizou a instauração da tomada de contas especial (peça 1) . O processo foi registrado no Sistema e-TCE com o número 291/2019.
O Convênio de registro Siafi 747957 foi firmado no valor de R$ 2.222.222,00, sendo R$ 2.000.000,00 à conta do concedente e R$ 222.222,00 referentes à contrapartida do convenente. Teve vigência de 9/7/2010 a 31/3/2011, com prazo para apresentação da prestação de contas em 30/4/2011. Os repasses efetivos da União totalizaram R$ 2.000.000,00 (peça 8) .
A prestação de contas e complementações enviadas foram analisadas por meio dos documentos constantes nas peças 13, 46, 56, 70, 71 e 73.
O fundamento para a instauração da Tomada de Contas Especial, conforme consignado na matriz de responsabilização elaborada pelo tomador de contas (peça 93) , foi a constatação da seguinte irregularidade: 
I. Indícios de empresa fantasma constatados pela CGU; II. Falsificação da Declaração de funcionamento da Entidade; III. Relatório de inspeção in loco realizado pelo MTur inserido no SICONV, que concluiu não ser possível constatar a real existência da instituição. IV. Nota de auditoria da Controladoria-Geral da União que concluiu pela existência de situação de irregularidade na execução do convênio em tela. 
Os responsáveis arrolados na fase interna foram devidamente comunicados e, diante da ausência de justificativas suficientes para elidir a irregularidade e da não devolução dos recursos, instaurou-se a tomada de contas especial.
	No Relatório de TCE 300/2019 (peça 94) , o tomador de contas concluiu que o prejuízo importaria no valor original de R$ 2.000.000,00, imputando-se a responsabilidade solidária ao Sr. Sérgio Eustáquio Assunção, na condição de gestor dos recursos públicos e ao Instituto Brasil de Arte, Esporte, Cultura e Lazer - Inbrasil, na condição de entidade convenente. 
	Em 11/3/2020, a Controladoria-Geral da União emitiu o Relatório de Auditoria 291/2019 (peça 96) , em concordância com o relatório do tomador de contas. O certificado de auditoria e o parecer do dirigente do órgão de controle interno concluíram pela irregularidade das presentes contas (peças 97 e 98) .
	Em 19/3/2020, o Ministro do Turismo atestou haver tomado conhecimento das conclusões contidas no relatório e certificado de auditoria, bem como do parecer conclusivo do dirigente do órgão de controle interno, cuja manifestação concluiu pela irregularidade das contas, determinando, em consequência o encaminhamento do processo ao Tribunal de Contas da União para fins de julgamento (peça 99) .
Na instrução inicial (peça 103) , analisando-se os documentos nos autos, concluiu-se pela necessidade de realização de citação e audiência para as seguintes irregularidades: 
0. Irregularidade 1: não comprovação parcial da execução física do objeto do convênio.
0. 	Evidências da irregularidade: documentos técnicos presentes nas peças 13, 46, 56, 58, 66, 70, 71, 72, 73, 75 e 81.
0. 	Normas infringidas: Constituição Federal art. 37, caput c/c o art. 70, parágrafo único; Decreto-lei 200/67, art. 93; Portaria Interministerial 127/2008 e o respectivo Termo de Convênio, cláusula terceira, inciso II, alíneas "a" e "z", cláusula décima primeira.
0. 	Débitos relacionados aos responsáveis Instituto Brasil de Arte, Esporte, Cultura e Lazer - Inbrasil (CNPJ: 08.262.493/0001-40) e Sérgio Eustáquio Assunção (CPF: XXX.211.966-XX) :
	Data de ocorrência
	Valor histórico (R$) 
	Identificador

	9/8/2010
	293.049,90
	D1

	3/2/2014
	132.403,97
	C1

1. Cofre credor: Tesouro Nacional.
1. Responsável: Instituto Brasil de Arte, Esporte, Cultura e Lazer - Inbrasil (CNPJ: 08.262.493/0001-40) .
1. Conduta: na parcela D1 - não comprovar a execução parcial e utilização dos itens previstos no plano de trabalho e pagos com recursos do convênio. A pessoa jurídica de direito privado destinatária de transferências voluntárias de recursos federais feitas com vistas à consecução de uma finalidade pública responde solidariamente com seus administradores pelos danos causados ao erário na aplicação desses recursos.
1. Nexo de causalidade: A não apresentação de documentos que comprovassem a execução e utilização dos itens previstos no plano de trabalho resultou na presunção de dano ao erário.
1. Culpabilidade: não há excludentes de ilicitude, de culpabilidade e de punibilidade; é razoável supor que o administrador responsável pela pessoa jurídica tinha consciência da ilicitude de sua conduta; era exigível conduta diversa da praticada, qual seja, comprovar por meio de documentos a efetiva execução e utilização no objeto do convênio de todos os itens previstos no plano de trabalho. 
1. Responsável: Sérgio Eustáquio Assunção (CPF: XXX.211.966-XX) .
2. Conduta: na parcela D1 - não comprovar a execução parcial e utilização dos itens previstos no plano de trabalho e pagos com recursos do convênio.
2. Nexo de causalidade: A não apresentação de documentos que comprovassem a execução e utilização dos itens previstos no plano de trabalho resultou na presunção de dano ao erário.
2. Culpabilidade: não há excludentes de ilicitude, de culpabilidade e de punibilidade; é razoável supor que o administrador responsável pela pessoa jurídica tinha consciência da ilicitude de sua conduta; era exigível conduta diversa da praticada, qual seja, comprovar por meio de documentos a efetiva execução e utilização no objeto do convênio de todos os itens previstos no plano de trabalho. 
Encaminhamento: citação.
0. Irregularidade 2: apresentação de declaração falsa de funcionamento da entidade convenente com vistas à formalização do convênio.
2. Evidências da irregularidade: documentos técnicos presentes nas peças 71, 72, 73, 75 e 81.
2. Normas infringidas: art. 62, inciso II, da Portaria Interministerial 127/2008 e cláusula décima oitava, parágrafo primeiro, alínea "c", do instrumento de convênio.
2. Responsável: Instituto Brasil de Arte, Esporte, Cultura e Lazer - Inbrasil (CNPJ: 08.262.493/0001-40) .
2. Conduta: apresentar declaração falsa de funcionamento da entidade convenente com vistas à formalização do convênio, conforme demonstrado na Nota de Auditoria CGU 201108668/01. A entidade convenente responde solidariamente com seu administrador, em razão do entendimento contido na Súmula TCU 286.
2. Nexo de causalidade: A apresentação de declaração falsa de funcionamento da entidade convenente com vistas à formalização do convênio possibilitou a celebração indevida do convênio com a entidade convenente.
2. Culpabilidade: não há excludentes de ilicitude, de culpabilidade e de punibilidade; é razoável supor que o responsável tinha consciência da ilicitude de sua conduta; era exigível conduta diversa da praticada. 
2. Responsável: Sérgio Eustáquio Assunção (CPF: XXX.211.966-XX) .
3. Conduta: apresentar declaração falsa de funcionamento da entidade convenente com vistas à formalização do convênio, conforme demonstrado na Nota de Auditoria CGU 201108668/01.
3. Nexo de causalidade: A apresentação de declaração falsa de funcionamento da entidade convenente com vistas à formalização do convênio possibilitou a celebração indevida do convênio com a entidade convenente.
3. Culpabilidade: não há excludentes de ilicitude, de culpabilidade e de punibilidade; é razoável supor que o responsável tinha consciência da ilicitude de sua conduta; era exigível conduta diversa da praticada. 
Encaminhamento: audiência.
Em cumprimento ao pronunciamento da unidade (peça 105) , foram efetuadas citação e audiência dos responsáveis, nos moldes adiante:
 Instituto Brasil de Arte, Esporte, Cultura e Lazer - Inbrasil - promovida a citação e audiência do responsável, conforme delineado adiante:
	Comunicação: Ofício 21226/2020 - Seproc (peça 109) 
Data da Expedição: 20/5/2020
Data da Ciência: não houve (Desconhecido) (peça 112) 
Observação: Ofício enviado para o endereço do responsável, conforme pesquisa na base de dados no sistema da Receita Federal, custodiada pelo TCU (peça 108) .
	
	Comunicação: Ofício 25538/2020 - Seproc (peça 118) 
Data da Expedição: 4/6/2020
Data da Ciência: 9/6/2020 (peça 124) 
Nome Recebedor: Rogério Sousa Costa
Observação: Ofício enviado para o endereço do responsável, conforme pesquisa na base de dados no sistema do Renach, custodiada pelo TCU (peça 116) .
Fim do prazo para a defesa: 24/6/2020.
	
	Comunicação: Ofício 25539/2020 - Seproc (peça 117) 
Data da Expedição: 4/6/2020
Data da Ciência: não houve (Recusado) (peça 121) 
Observação: Ofício enviado para o endereço do responsável, conforme pesquisa na base de dados nos sistemas corporativos do TCU, custodiada pelo TCU (peça 116) .
	
 Sérgio Eustáquio Assunção - promovida a citação e audiência do responsável, conforme delineado adiante:
	Comunicação: Ofício 21227/2020 - Seproc (peça 110) 
Data da Expedição: 20/5/2020
Data da Ciência: não houve (Desconhecido) (peça 111) 
Observação: Ofício enviado para o endereço do responsável, conforme pesquisa na base de dados no sistema da Receita Federal, custodiada pelo TCU (peça 108) .
	
	Comunicação: Ofício 25537/2020 - Seproc (peça 119) 
Data da Expedição: 4/6/2020
Data da Ciência: 9/6/2020 (peça 123) 
Nome Recebedor: Rogério Sousa Costa
Observação: Ofício enviado para o endereço do responsável, conforme pesquisa na base de dados no sistema do TSE, custodiada pelo TCU (peça 116) .
Fim do prazo para a defesa: 24/6/2020.
	
	Comunicação: Ofício 25540/2020 - Seproc (peça 120) 
Data da Expedição: 4/6/2020
Data da Ciência: não houve (Recusado) (peça 122) 
Observação: Ofício enviado para o endereço do responsável, conforme pesquisa na base de dados nos sistemas corporativos do TCU, custodiada pelo TCU (peça 116) .
	
Conforme Despacho de Conclusão das Comunicações Processuais (peça 138) , as providências inerentes às sobreditas comunicações foram concluídas. 
Transcorrido o prazo regimental, o Instituto Brasil de Arte, Esporte, Cultura e Lazer - Inbrasil permaneceu silente, devendo ser considerado revel, nos termos do art. 12, § 3º, da Lei 8.443/1992. Por seu turno, o responsável Sérgio Eustáquio Assunção apresentou defesa, que será analisada na seção Exame Técnico.
ANÁLISE DOS PRESSUPOSTOS DE PROCEDIBILIDADE DA IN/TCU 71/2012
Avaliação de Viabilidade do Exercício do Contraditório e Ampla Defesa
	Verifica-se que não houve o transcurso de mais de dez anos desde o fato gerador sem que tenha havido a notificação dos responsáveis pela autoridade administrativa federal competente (art. 6º, inciso II, c/c art. 19 da IN/TCU 71/2012, modificada pela IN/TCU 76/2016) , uma vez que o fato gerador da irregularidade sancionada ocorreu em 9/8/2010, e os responsáveis foram notificados sobre as irregularidades pela autoridade administrativa competente conforme segue:
0. Instituto Brasil de Arte, Esporte, Cultura e Lazer - Inbrasil, por meio do ofício acostado à peça 82, recebido em 28/1/2015, conforme AR (peça 84) .
0. Sérgio Eustáquio Assunção, por meio do ofício acostado à peça 83, recebido em 28/1/2015, conforme AR (peça 85) .
Valor de Constituição da TCE 	
	Verifica-se, ainda, que o valor atualizado do débito apurado (sem juros) em 1º/1/2017 é de R$ 285.100,12. Portanto, superior ao limite mínimo de R$ 100.000,00, na forma estabelecida nos arts. 6º, inciso I, e 19 da IN/TCU 71/2012, alterada pela IN/TCU 76/2016. 
OUTROS PROCESSOS/DÉBITOS NOS SISTEMAS DO TCU COM OS MESMOS RESPONSÁVEIS
	Informa-se que foram encontrados os seguintes processos no Tribunal com os mesmos responsáveis:
	Responsáveis
	Processos

	Instituto Brasil de Arte, Esporte, Cultura e Lazer - Inbrasil
	Processo 011.672/2018-8 [CBEX, encerrado, "Cobrança Executiva de multa originária do (s) AC (s) AC-7597-30/2017-2C, referente ao TC Processo 018.390/2015-3"].
Processo 033.934/2018-5 [CBEX, encerrado, "Cobrança Executiva de débito originária do (s) AC (s) AC-2881-9/2017-2C, referente ao TC Processo 015.016/2015-3"].
Processo 033.958/2018-1 [CBEX, encerrado, "Cobrança Executiva de multa originária do (s) AC (s) AC-2881-9/2017-2C, referente ao TC Processo 015.016/2015-3"].
Processo 018.390/2015-3 [TCE, encerrado, "Tomada de Contas Especial - Processo n° 72031.004767/2014-64 - Instituto Brasil de Arte, Esporte, Cultura e Lazer - INBRASIL/DF"].
Processo 015.016/2015-3 [TCE, encerrado, "Tomada de Contas Especial - Processo n° 72031.004769/2014-54 - Instituto Brasil de Arte, Esporte, Cultura e Lazer" Inbrasil/DF"].

	Sérgio Eustáquio Assunção
	Processo 033.934/2018-5 [CBEX, encerrado, "Cobrança Executiva de débito originária do (s) AC (s) AC-2881-9/2017-2C, referente ao TC Processo 015.016/2015-3"].
Processo 033.953/2018-0 [CBEX, encerrado, "Cobrança Executiva de multa originária do (s) AC (s) AC-2881-9/2017-2C, referente ao TC Processo 015.016/2015-3"].
Processo 012.460/2001-1 [TCE, encerrado, "tomada de contas especial instaurada sobre o projeto de audiovisual o crepúsculo dos artilheiros, executado pela Casa de Produção Filme e Vídeo Ltda. PR-01400.002884/95-40 - apenso PROC.01405.000131/95-31"].
Processo 012.458/2001-3 [TCE, encerrado, "tomada de contas especial instaurada contra o Projeto Glorinha Leme - O telescópio Bubble, executado por Casa de Produção Filme e Vídeo - PR-01400.007843/96-21"].
Processo 004.246/2001-7 [TCE, encerrado, "tomada de contas especial instaurada contra o Sr. Renato Bulcão de Moraes - PR-01400.007418/96-03"].
Processo 004.252/2001-4 [TCE, encerrado, "tomada de contas especial.especial instaurada contra o Sr. Renato Bulcão de Moraes  - PR-01400.007446/96-31"].
Processo 017.022/2009-7 [CBEX, encerrado, "cobrança executiva de multa originária do Acórdão 1.467-30/2008-PL, referente ao TC Processo 012.770/2001-4"].
Processo 016.098/2001-5 [TCE, encerrado, "tomada de contas especial da Casa de Produção Filme e Vídeo Ltda. Projeto 815/95 (Mama Rádio) PR-01405.000336/94-63-COM VOLUME 1 E 2"].
Processo 018.390/2015-3 [TCE, encerrado, "Tomada de Contas Especial - Processo n° 72031.004767/2014-64 - Instituto Brasil de Arte, Esporte, Cultura e Lazer - INBRASIL/DF"].
Processo 015.016/2015-3 [TCE, encerrado, "Tomada de Contas Especial - Processo n° 72031.004769/2014-54 - Instituto Brasil de Arte, Esporte, Cultura e Lazer" -  Inbrasil /DF"].
Processo 028.453/2008-5 [TCE, encerrado, "apartado da tomada de contas especial instaurada contra o Sr. Renato Bulcão de Moraes - PR-01400.007446/96-31"].
Processo 016.060/2001-8 [TCE, encerrado, "tomada de contas especial da Casa de Produção Filme e Vídeo Ltda. - Projeto "A França Antártica. PR-01400.007438/96-11"].
Processo 016.097/2001-8 [TCE, encerrado, "tomada de contas especial da Casa de Produção Filme e Vídeo Ltda. - Projeto "Matéria Plástica. PR-01405.000009/96-19"].
Processo 016.020/2001-2 [TCE, encerrado, "tomada de contas especial da Casa de Produção Filme e Vídeo Ltda., Projeto Audiovisual nº 962412 - Quem são os Descobridores. PR-01400.007439/96-75"].
Processo 012.739/2001-4 [TCE, encerrado, "Tomada de Contas Especial instaurada contra a Casa de Produção Filme e Vídeo Ltda., Projeto Glorinha Leme, PR-01400,002841/95-37, e anexo o Proc. 01405.000125/95-39"].
Processo 012.770/2001-4 [TCE, encerrado, "tomada de contas especial instaurada contra a Casa de Produção Filme e Vídeo Ltda., Projeto Descobrindo a América. PROC.01400.007424/1996-06"].
Processo 012.457/2001-6 [TCE, encerrado, "tomada de contas especial instaurada contra a Casa de Produção Filme e Vídeo Ltda. - Projeto A Constituição do Estado Forte, Doutrina e Estados de Segurança Nacional. PR-01400.007402/1996-65"].
Processo 012.576/2001-7 [TCE, encerrado, "tomada de contas especial instaurada contra a Casa de Produção filme e Vídeo Ltda., Projeto Audiovisual "Os Judeus" PR-01400.007441/96-17"].
Processo 012.467/2001-2 [TCE, encerrado, "tomada de contas especial instaurada contra a Casa de Produção Filme e Vídeo Ltda., Projeto Audiovisual -"Tesouros"- A Prata.PR-01400.007445/96-78"].
Processo 004.682/2001-5 [TCE, encerrado, "tomada de contas especial-PR-01400.002836/95-05 - Casa de Produção de Filmes Ltda."].

	A tomada de contas especial está, assim, devidamente constituída e em condição de ser instruída.
EXAME TÉCNICO
Da validade das notificações:
	Preliminarmente, cumpre tecer breves considerações sobre a forma como são realizadas as comunicações processuais no TCU. A esse respeito, destacam-se o art. 179, do Regimento Interno do TCU (Resolução 155, de 4/12/2002) e o art. 4º, inciso III, § 1º, da Resolução TCU 170, de 30 de junho de 2004, in verbis:
Art. 179. A citação, a audiência ou a notificação, bem como a comunicação de diligência, farse-ão:
I - mediante ciência da parte, efetivada por servidor designado, por meio eletrônico, fac-símile, telegrama ou qualquer outra forma, desde que fique confirmada inequivocamente a entrega da comunicação ao destinatário;
II - mediante carta registrada, com aviso de recebimento que comprove a entrega no endereço do destinatário;
III - por edital publicado no Diário Oficial da União, quando o seu destinatário não for localizado
[...]
Art. 3º As comunicações serão dirigidas ao responsável, ou ao interessado, ou ao dirigente de órgão ou entidade, ou ao representante legal ou ao procurador constituído nos autos, com poderes expressos no mandato para esse fim, por meio de:
I - correio eletrônico, fac-símile ou telegrama;
II - servidor designado;
III - carta registrada, com aviso de recebimento;
IV - edital publicado no Diário Oficial da União, quando o seu destinatário não for localizado, nas hipóteses em que seja necessário o exercício de defesa.
Art. 4º. Consideram-se entregues as comunicações:
I - efetivadas conforme disposto nos incisos I e II do artigo anterior, mediante confirmação da ciência do destinatário;
II - realizadas na forma prevista no inciso III do artigo anterior, com o retorno do aviso de recebimento, entregue comprovadamente no endereço do destinatário;
III - na data de publicação do edital no Diário Oficial da União, quando realizadas na forma prevista no inciso IV do artigo anterior.
§ 1º O endereço do destinatário deverá ser previamente confirmado mediante consulta aos sistemas disponíveis ao Tribunal ou a outros meios de informação, a qual deverá ser juntada ao respectivo processo.
[...]
	Bem se vê, portanto, que a validade da citação via postal não depende de que o aviso de recebimento seja assinado pelo próprio destinatário da comunicação, o que dispensa, no caso em tela, a entrega do AR em "mãos próprias". A exigência da norma é no sentido de o Tribunal verificar se a correspondência foi entregue no endereço correto, residindo aqui a necessidade de certeza inequívoca. 
	Não é outra a orientação da jurisprudência do TCU, conforme se verifica dos julgados a seguir transcritos:
São válidas as comunicações processuais entregues, mediante carta registrada, no endereço correto do responsável, não havendo necessidade de que o recebimento seja feito por ele próprio (Acórdão 3648/2013-TCU-Segunda Câmara, Relator José Jorge) ;
É prescindível a entrega pessoal das comunicações pelo TCU, razão pela qual não há necessidade de que o aviso de recebimento seja assinado pelo próprio destinatário. Entregandose a correspondência no endereço correto do destinatário, presume-se o recebimento da citação. (Acórdão 1019/2008-TCU-Plenário, Relator Benjamin Zymler) ;
As comunicações do TCU, inclusive as citações, deverão ser realizadas mediante Aviso de Recebimento - AR, via Empresa Brasileira de Correios e Telégrafos, bastando para sua validade que se demonstre que a correspondência foi entregue no endereço correto. (Acórdão 1526/2007-TCU-Plenário, Relator Aroldo Cedraz) .
A validade do critério de comunicação processual do TCU foi referendada pelo Supremo Tribunal Federal, nos termos do julgamento do MS-AgR 25.816/DF, por meio do qual se afirmou a desnecessidade da ciência pessoal do interessado, entendendo-se suficiente a comprovação da entrega do "AR" no endereço do destinatário:
Ementa: agravo regimental. Mandado de segurança. Desnecessidade de intimação pessoal das decisões do tribunal de contas da união. art. 179 do regimento interno do TCU. Intimação do ato impugnado por carta registrada, iniciado o prazo do art. 18 da lei nº 1.533/51 da data constante do aviso de recebimento. Decadência reconhecida. Agravo improvido.
O envio de carta registrada com aviso de recebimento está expressamente enumerado entre os meios de comunicação de que dispõe o Tribunal de Contas da União para proceder às suas intimações.
O inciso II do art. 179 do Regimento Interno do TCU é claro ao exigir apenas a comprovação da entrega no endereço do destinatário, bastando o aviso de recebimento simples. 
Da revelia do Instituto Brasil de Arte, Esporte, Cultura e Lazer - Inbrasil
No caso vertente, a citação do responsável (Instituto Brasil de Arte, Esporte, Cultura e Lazer - Inbrasil) se deu em endereços provenientes de pesquisas de endereços realizadas pelo TCU (vide parágrafos acima) , porquanto, devido ao insucesso de realizar a citação em endereços constantes na base de dados da Receita custodiada pelo TCU (peça 107) , buscou-se a notificação em endereços provenientes das bases de dados públicas custodiadas pelo TCU (TSE e Renach - peças 108, 113, 114, 115 e 116) e das bases de dados do próprio TCU. A entrega dos ofícios citatórios nesses endereços ficou comprovada conforme detalhamento a seguir:
0. Instituto Brasil de Arte, Esporte, Cultura e Lazer - Inbrasil, Ofício 21226/2020 - Seproc (peça 109) , origem no sistema da Receita Federal; Ofício 25538/2020 - Seproc (peça 118) , origem no sistema do Renach e Ofício 25539/2020 - Seproc (peça 117) , origem nos sistemas corporativos do TCU.
Nos processos do TCU, a revelia não leva à presunção de que seriam verdadeiras todas as imputações levantadas contra os responsáveis, diferentemente do que ocorre no processo civil, em que a revelia do réu opera a presunção da verdade dos fatos narrados pelo autor (Acórdão 1009/2018-TCU-Plenário, Relator Bruno Dantas; 2369/2013-TCU-Plenário, Relator Benjamin Zymler e 2449/2013-TCU-Plenário, Relator Benjamin Zymler) . Dessa forma, a avaliação da responsabilidade do agente não pode prescindir da prova existente no processo ou para ele carreada. 
Ao não apresentar sua defesa, o responsável deixou de produzir prova da regular aplicação dos recursos sob sua responsabilidade, em afronta às normas que impõem aos gestores públicos a obrigação legal de, sempre que demandados pelos órgãos de controle, apresentar os documentos que demonstrem a correta utilização das verbas públicas, a exemplo do contido no art. 93 do Decreto-Lei 200/1967: "Quem quer que utilize dinheiros públicos terá de justificar seu bom e regular emprego na conformidade das leis, regulamentos e normas emanadas das autoridades administrativas competentes." 
Mesmo as alegações de defesa não sendo apresentadas, considerando o princípio da verdade real que rege esta Corte, procurou-se buscar, em manifestações do responsável na fase interna desta Tomada de Contas Especial, se havia algum argumento que pudesse ser aproveitado a seu favor. 
	Os argumentos apresentados na fase interna (peças 14, 26, 28, 49, 55, 62, 64, 69, 80 e 86) não elidem as irregularidades apontadas.
Em se tratando de processo em que a parte interessada não se manifestou acerca das irregularidades imputadas, não há elementos para que se possa efetivamente aferir e reconhecer a ocorrência de boa-fé na conduta do responsável, podendo este Tribunal, desde logo, proferir o julgamento de mérito pela irregularidade das contas, conforme os termos dos §§ 2º e 6º do art. 202 do Regimento Interno do TCU. (Acórdão 2064/2011-TCU-Primeira Câmara (Relator Ubiratan Aguiar) , 6.182/2011-TCU-1ª Câmara (Relator Weber de Oliveira) , 4.072/2010-TCU-1ª Câmara (Relator Valmir Campelo) , 1.189/2009-TCU-1ª Câmara (Relator Marcos Bemquerer) , 731/2008-TCU-Plenário (Relator Aroldo Cedraz) .
Dessa forma, o Instituto Brasil de Arte, Esporte, Cultura e Lazer - Inbrasil deve ser considerado revel, nos termos do art. 12, § 3º, da Lei 8.443/1992, devendo as contas serem julgadas irregulares, condenando-o, individualmente, ao pagamento da multa prevista no art. 58, inciso I, da Lei 8.443/1992.
Da defesa do responsável Sérgio Eustáquio Assunção
Nos parágrafos subsequentes serão consolidados os argumentos constantes nas alegações de defesa e razões de justificativas apresentadas pelo Sr. Sérgio Eustáquio Assunção (peças 133-134) , seguidos das respectivas análises.
Nesse contexto, com vistas a otimizar o exame das defesas apresentadas, bem assim a melhorar a intelecção processual, as alegações de defesa e as razões de justificativa foram agrupados da seguinte forma: a) argumentos referentes às irregularidades objeto da citação dos responsáveis, conforme Ofícios 25537/2020 e 25538/2020 - TCU - Seproc (peças 118-119) ; b) argumentos referentes à irregularidade objeto da audiência dos responsáveis, conforme Ofícios 25537/2020 e 25538/2020 - TCU - Seproc (peças 118-119) ; c) argumentos gerais apresentados pelo responsável referente à suspensão do convênio e trâmite do processo na fase interna da TCE, os quais não foram objeto de citação nem de audiência; d) outros argumentos que não foram objeto de citação nem de audiência; e e) argumentos referentes à devolução do saldo residual existente na conta vinculada do convênio.
a) Argumentos referentes às irregularidades objeto da citação dos responsáveis, conforme Ofícios 25537/2020 e 25538/2020 - TCU - Seproc (peças 118-119) :
Argumento 1 (peça 133, p. 39) :
0. O responsável alega que, com relação ao item 2.2.7 produção de livreto/folder, foram produzidos 150 mil livretos, 50 mil lâminas em português, 50 mil lâminas em espanhol e 50 mil lâminas em inglês, totalizando 300 mil peças.
Análise do argumento 1: 
0. Compulsando o Plano de Trabalho do ajuste (peça 29, p. 7) , verificou-se a existência de uma divergência com relação à quantidade de livretos/folders a serem produzidos, uma vez que na descrição do serviço constam 300.000 unidades, mas, logo abaixo, no mesmo quadro de especificação, registrou-se que seriam produzidos apenas 150.000 exemplares. Ocorre que o valor total a ser pago pelo referido item: R$ 171.222,00, constitui-se no resultado da multiplicação do valor unitário: R$ 1.141,48 por 150.000 unidades, ou seja, não foram pagos no âmbito do convênio o valor correspondente a 300.000 itens, conforme consignado no Parecer Técnico Complementar de Análise de Prestação de Contas 24/2013 (peça 56, p. 4) .
0. Portanto, as alegações de defesa apresentadas devem ser acolhidas.
Argumento 2 (peça 133, p. 13-14) :
0. O responsável alega que, no tocante ao item 2.2.21 locação de equipamento de áudio e vídeo, ocorreu o aluguel do referido equipamento, conforme vasta documentação e fotos comprovando a contratação deste serviço, estando tudo pronto para entrar em funcionamento, quando o Ministério do Turismo suspendeu as ações do convênio faltando 7 dias para o início da ação promocional.
0. Sustentou, ainda, que os painéis (item 2.2.22) teriam produzidos em conformidade com a especificação do projeto apresentado, customizados, entregues no prazo correto para ação promocional que o Ministério do Turismo estava capitaneando juntamente com o Inbrasil com o objetivo de divulgar o destino Brasília, mas, não foram utilizados por conta da suspensão da execução do convênio.
0. O valor referente à produção dos painéis (R$ 90.000,00) foi devolvido ao Ministério do Turismo e a empresa contratada não recebeu o referido valor no âmbito do convênio sob exame. Mesmo assim, manteve os painéis disponíveis aguardando a retomada das ações pelo Ministério do Turismo.
0. Os serviços contratados não foram executados por conta da suspensão do convênio e do bloqueio da conta pelo Ministério do Turismo.
0. Quem ficou com prejuízo foi a entidade convenente e os contratados. Portanto, não há que se falar em prejuízo ao erário ou ressarcimento do dano, sob pena de enriquecimento ilícito da União.
0. Os aparelhos objeto do item 2.2.21 do plano de trabalho não foram utilizados porque o Ministério do Turismo determinou a suspensão do convênio.
Análise do argumento 2: 
0. Em que pese o argumento no sentido de que os materiais especificados nas etapas 12 e 13 da Meta 1 do Plano de Trabalho do ajuste (peça 29, p. 3) estariam prontos para serem fornecidos pela empresa contratada na época da suspensão da execução do convênio, fato é que os referidos itens seriam objeto de locação e não de aquisição, ou seja, se não ocorreu a prestação do serviço consistente no aluguel dos referidos itens, consequentemente, não se pode exigir o seu pagamento.
0. Isso porque os itens a serem locados, a exemplo das televisões, são de propriedade da empresa contratada que poderá utilizar esses equipamentos em outros contratos de locação ou revendê-los, conforme melhor estratégia adotada para atender seus interesses empresariais.
0. Portanto, as alegações de defesa apresentadas não devem ser acolhidas.
b) Argumentos referentes à irregularidade objeto da audiência dos responsáveis, conforme Ofícios 25537/2020 e 25538/2020 - TCU - Seproc (peças 118-119) :
Argumento 3 (peça 133, p. 20, 28 e 29) :
0. O responsável alega que o Inbrasil recebeu e repassou de boa-fé a declaração de funcionamento regular da entidade, a qual o Sr. Alexandre Padilha, então Ministro das Relações Institucionais, ao ser questionado, negou que teria sido seu signatário.
0. O defendente encaminhou ao Ministério do Turismo, por meio do Oficio Inbrasil 3/2011, três novas declarações de funcionamento regular emitidas por autoridades locais (Deputado Distrital Patrício, Deputado Distrital Joe Valle e Secretário de Estado do GDF, Dirsomar Chaves) , já que o convênio em pauta encontrava-se vigente.
0. Os atos sancionatórios da Administração Pública devem ser claros e lastreados em prova idônea.
Análise do argumento 3: 
0. Conforme destacado na instrução preliminar (peça 103) , verificou-se que nas três declarações apresentadas o CNPJ informado não pertence à entidade convenente. Por seu turno, na declaração que teria sido emitida pelo Sr. Geraldo Magela Pereira, deputado federal à época dos fatos (peça 101) , foi verificado que, além do erro no CNPJ informado, não consta a identificação do órgão expedidor da declaração e o CPF informado é inválido. Contudo, acerca desses pontos, a defesa quedou-se silente.
0. Além disso, também não deve prosperar o argumento de que a entidade convenente teria recebido de boa-fé a declaração de funcionamento regular, uma vez que, na dinâmica processual para aprovação de um convênio, quem recebe a declaração de funcionamento é o órgão concedente, cabendo ao convenente solicitar sua emissão a três autoridades locais de sua sede, que tenham prévio conhecimento de suas atividades, com vistas a comprovar sua capacidade técnica e capacidade operacional (art. 18, inciso VII, da Portaria Interministerial 127/2008) .
0. Nesse sentido, o fato de a entidade convenente apresentar a posteriori novas declarações atestando seu funcionamento regular não tem o condão de elidir a irregularidade identificada, uma vez que restou consumada a celebração de convênio lastreada em documentação falsa.
0. Portanto, as razões de justificativas apresentadas não devem ser acolhidas.
c) Argumentos gerais apresentados pelo responsável referente à suspensão do convênio e trâmite do processo na fase interna da TCE, os quais não foram objeto de citação nem de audiência:
Argumento 4 (peça 133, p. 9-10, 12, 16, 19, 24, 26 e 35) :
0. O responsável alega que, apesar das graves acusações efetuadas pela CGU, a entidade convenente não foi notificada pelo Ministério do Turismo, o que fere os princípios do contraditório e da ampla defesa.
0. O Inbrasil enviou o Ofício 2/2011, de 20/1/2011, reiterando a solicitação de continuidade de execução do objeto do convênio.
0. Em atendimento à solicitação do Ministério do Turismo, de 24/4/2012, o Inbrasil encaminhou, em 5/7/2012, a prestação de contas dos valores que foram despendidos antes do bloqueio da conta por determinação da CGU.
0. A maioria dos itens adquiridos pela entidade convenente já estavam prontos para serem utilizados.
0. O objeto não foi integralmente executado por conta do bloqueio da conta corrente vinculada por determinação do Ministério do Turismo.
0. O Inbrasil comunicou, por meio do Ofício Presi 4/2014, ao Ministério do Turismo que a glosa não era adequada porque os itens já estavam prontos para serem implementados na época em que o órgão instaurador determinou a suspensão do convênio.
0. O defendente não teve acesso à Nota de Auditoria CGU 201108668/01, que motivou a rescisão unilateral do convênio. Não foi dada oportunidade da entidade convenente se defender acerca das irregularidades apontadas pelo Controle Interno.
0. Todos os contratos com fornecedores celebrados no âmbito do convênio em epígrafe estão em nome do Inbrasil, fato que comprova a atuação e funcionamento da entidade.
0. O defendente se manteve contato regular com o Ministério do Turismo, respondendo a todas as diligências e questionamentos, o que prova que o Inbrasil não é uma empresa fantasma.
0. Faltando quinze dias para o início das atividades previstas no projeto, inclusive com o espaço do aeroporto Santos Dumont no Rio de Janeiro reservado, o Inbrasil recebeu do Ministério do Turismo o Ofício 76/2010, de 10/12/2010, determinando a imediata suspensão do Convênio e bloqueio da conta corrente até a análise da prestação de contas parcial.
Análise do argumento 4: 
0. Preliminarmente, cabe destacar que a suspensão da execução de convênios constitui-se em procedimento padrão nos casos em que há suspeitas de ocorrência de irregularidades. Nesse sentido, de acordo com a Nota de Auditoria CGU 201108668/01 (peça 71) , a referida suspensão imediata da transferência de recursos a diversas entidades, dentre elas a Inbrasil, decorreu da recomendação emitida pelos Ministros de Estado do Planejamento, Orçamento e Gestão e da Controladoria-Geral da União, nos termos do Aviso-Circular Conjunto 128/2010/MPOG/CGU-PR, de 20/12/2010, em razão da constatação de indícios da prática de fraudes na aplicação das verbas públicas federais.
0. Além disso, o chamamento aos autos dos responsáveis teve como objeto apenas a execução física parcial do ajuste e a apresentação de declaração falsa de funcionamento regular da entidade convenente com vistas à formalização do ajuste sob exame. Dessa forma, embora o órgão instaurador tenha impugnado integralmente a execução do convênio, nos termos da Nota Técnica de Reanálise 35/2015 (peça 81) , entende-se que a glosa deva ser parcial, nos termos consignados na Nota Técnica de Reanálise Financeira 79/2014 (peça 66) . Esse raciocínio se impõe porque os fundamentos utilizados pelo órgão concedente, embora revestidos de gravidade, não ensejam a imputação de débito, mas sim a aplicação de sanções, caso confirmadas as irregularidades evidenciadas no âmbito da supramencionada nota técnica de reanálise.
0. Contudo, salvo com relação à declaração falsa de funcionamento regular da entidade convenente, o órgão instaurador não logrou carrear aos autos conjunto probatório robusto de formar a sustentar as irregularidades apontadas.
0. No tocante à suposta violação do direito ao contraditório e à ampla defesa, importante ressaltar que na fase interna da TCE ainda não se tem propriamente um processo, mas sim mero procedimento de controle, tendo em vista que ainda não há o estabelecimento de um litígio. Nessa fase inicial, embora haja a previsão de notificação para que o responsável traga aos autos os documentos que entenda úteis para o deslinde da situação, o fato de esta notificação ou citação não ter sido realizada não invalida os atos processuais adotados no âmbito da Corte de Contas.
0. Isso ocorre porque o momento próprio para a defesa do responsável é a fase externa da TCE, que ocorre no âmbito dos Tribunais de Contas. Com efeito, é nessa segunda fase que devem ser observados os princípios constitucionais da ampla defesa e do contraditório, com rigorosa observância do devido processo legal consubstanciado na Lei 8.443/1992 e demais normas pertinentes.
0. No caso vertente, os princípios constitucionais da ampla defesa e do contraditório se concretizaram com a citação válida pelo TCU (peças 118-119 e 123-124) que resultaram na apresentação de alegações de defesa pelo responsável (peças 133-134) que ora estão sendo devidamente apreciadas, sem prejuízo de eventual interposição de recursos, ocasiões em que o requerido poderá, caso queira, refutar as acusações contra ele formuladas. Nesse sentido, é a jurisprudência desta Corte de Contas (Acórdão 3487/2010-TCU-Primeira Câmara; 2.041/2008, 2.599/2008, 2.998/2008 e 4.737/2008 TCU 2ª Câmara; 1.467/2008 e 1.941/2008 TCU Plenário) .
0. Portanto, as alegações de defesa apresentadas não devem ser acolhidas.
d) Outros argumentos que não foram objeto de citação nem de audiência:
Argumento 5 (peça 133, p. 14) :
0. O responsável alega que, de acordo com a Nota Técnica de Análise Financeira 19/2014, a Coordenação Geral de Convênios do Ministério do Turismo concluiu que todos os itens do convênio foram atendidos, ressalvando a necessidade de encaminhamento do comprovante de devolução de recursos.
Análise do argumento 5: 
0. Diferentemente do noticiado pela defesa, restou consignado no âmbito da Nota Técnica de Análise Financeira 19/2014 (peça 58, p. 2) que a execução física do objeto fora aprovada parcialmente, nos termos do Parecer Técnico Complementar de Análise de Prestação de Contas 24/2013 (peça 56) . Além disso, a análise da execução financeira do ajuste resultou em diligência para saneamento dos itens apontados.
0. Portanto, as alegações de defesa apresentadas não devem ser acolhidas.
Argumento 6 (peça 133, p. 32) :
0. O responsável alega que no Relatório de Auditoria Anual de Contas 201108803 da CGU, que fiscalizou a Coordenadoria Geral de Convênios do Ministério do Turismo, não consta qualquer irregularidade referente a convênios celebrados com o Inbrasil.
0. O nome do Inbrasil não consta do rol de entidades proibidas de contratar com a Administração Pública constante no Portal da Transparência.
Análise do argumento 6: 
0. O fato do nome da entidade convenente não constar expressamente no Relatório de Auditoria Anual da CGU ou no rol de entidades proibidas de contratar com a Administração Pública publicado no Portal da Transparência não tem o condão de afastar as irregularidades que estão sendo apuradas no âmbito do presente processo, tampouco, tem poder de atestar eventual boa conduta da referida entidade, até porque, a TCE ainda não transitou em julgado.
0. Portanto, as alegações de defesa apresentadas não devem ser acolhidas.
Argumento 7 (peça 133, p. 43) :
0. O responsável alega que não agiu com dolo, má-fé ou conduta deliberada e direcionada a prejudicar o erário ou infringir qualquer dispositivo legal.
Análise do argumento 7: 
0. A responsabilidade dos jurisdicionados perante o TCU é de natureza subjetiva, caracterizada mediante a presença de simples culpa stricto sensu, sendo desnecessária a caracterização de conduta dolosa ou má-fé do gestor para que este seja responsabilizado. Desse modo, é suficiente a quantificação do dano, a identificação da conduta do responsável que caracterize sua culpa, seja por imprudência, imperícia ou negligência, e a demonstração do nexo de causalidade entre a conduta culposa (stricto sensu) e a irregularidade que ocasionou o dano ao erário.
0. Portanto, as alegações de defesa apresentadas não devem ser acolhidas.
Argumento 8 (peça 133, p. 19) :
0. O defendente alega que a responsabilidade que lhe foi imputada não é razoável, uma vez que já se passaram 10 anos desde a ocorrência dos fatos.
Análise do argumento 8: 
0. Verifica-se que não houve o transcurso de mais de dez anos desde o fato gerador sem que tenha havido a notificação dos responsáveis pela autoridade administrativa federal competente (art. 6º, inciso II, c/c art. 19 da IN/TCU 71/2012, alterada pela IN/TCU 76/2016) , uma vez que o fato gerador da irregularidade sancionada ocorreu em 9/8/2010, e os responsáveis foram notificados sobre as irregularidades pela autoridade administrativa competente em 28/1/2015 (peças 82-85) .
0. Portanto, as alegações de defesa apresentadas não devem ser acolhidas.
Argumento 9 (peça 133, p. 25) :
0. O defendente alega que não possui responsabilidade sobre possíveis irregularidades praticadas no âmbito do Ministério do Turismo.
Análise do argumento 9: 
0. O chamamento aos autos dos responsáveis não teve como objeto a imputação de possíveis irregularidades praticadas no âmbito do órgão instaurador. Ou seja, nenhum questionamento nesse sentido está sendo direcionado aos responsáveis.
0. Portanto, as alegações de defesa apresentadas não devem ser acolhidas.
Argumento 10 (peça 133, p. 29) :
0. O responsável requer que o Tribunal diligencie junto à CGU, ao MPF e ou à Justiça Federal para que traga as cópias do inquérito policial relativo a tal questão da assinatura do Alexandre Padilha e que esclareça o desfecho de tais graves acusações.
Análise do argumento 10: 
0. As solicitações para que o TCU determine a outros órgãos da Administração Pública a produção ou envio de elementos com vistas a afastar as irregularidades são recorrentes neste Tribunal. Contudo, por força do que dispõe o art. 70, parágrafo único, da Constituição Federal, bem assim o art. 93 do Decreto-Lei 200/1967 c/c o art. 66 do Decreto 93.872/1986, resta claro que tal comprovação compete exclusivamente ao gestor dos recursos.
0. Tal entendimento, confirmado pelo Supremo Tribunal Federal no Mandado de Segurança (MS 30.335/DF, de 12/10/1982 da Relatoria do Ministro Moreira Alves) , é também consolidado nesta Corte de Contas, conforme se verifica nos Acórdão 1656/2006-TCU-Plenário, 903/2007, 5.798/2009 e 4.869/2010 -1ª Câmara e 5.858/2009 2ª Câmara.
0. Desse modo, o gestor deve fornecer todas as provas da regular aplicação dos recursos sob sua responsabilidade, em conformidade com os normativos vigentes e reiterada jurisprudência do TCU.
0. Portanto, as alegações de defesa apresentadas não devem ser acolhidas.
e) Argumentos referentes à devolução do saldo residual existente na conta vinculada do convênio:
Argumento 11 (peça 133, p. 10-11, 16, 37, e 38) :
0. O responsável alega que diversos benefícios foram construídos com a elaboração e implementação do Projeto Brasília, tais como a concepção da estratégia de promoção da cidade como destino turístico e o levantamento de conteúdos sobre a oferta turística.
0. A entidade convenente devolveu todo o saldo de recursos do convênio, contabilizando grande prejuízo junto aos seus fornecedores que produziram materiais e disponibilizaram equipamentos, mas não tiveram suas faturas quitadas.
0. Apesar do Parecer Técnico Complementar 28/2014 aprovar a prestação de contas da entidade convenente, a Coordenação Geral de Convênios do Ministério do Turismo reprovou as contas com fundamento na Nota de Auditoria 201108668/01, que apenas apontava indícios de irregularidade.
0. Foi devolvido ao Erário o saldo da conta Convênio no valor de R$ 1.324.039,69, conforme cópia da GRU encaminhada, para atender à pendência relativa ao item 5.6. Devolução do Saldo da Nota Técnica de Análise Financeira 19/2014.
0. Desse total, o montante de R$ 1.107.222,00 correspondia à parcela do Convênio que não foi executada (Ministério + Contrapartida) em função da suspensão pelo Ministério do Turismo, acrescidos os rendimentos oriundos da aplicação financeira no valor de R$ 216.817,69.
0. Dessa forma, a devolução de R$ 1.107.222,00 dos recursos do Convênio ao Ministério do Turismo, sem contar com os valores do rendimento, configura-se uma devolução maior do que estava prevista, pois conforme o Parecer Técnico Complementar de Análise de Prestação de Contas 24/2013 (peça 56) , foram acatados como cumpridas as despesas realizadas no montante de R$ 1.408.011,00 e como despesas não acatadas o montante R$ 814.211,00.
Análise do argumento 11: 
0. Compulsando o Parecer Técnico Complementar de Análise de Prestação de Contas 24/2013 (peça 56) , verificou-se que o órgão concedente reprovou parcialmente a execução do convênio no montante de R$ 814.211,00, referentes a etapas não executadas ou não comprovadas, conforme reproduzido no quadro abaixo:
	Itens do Parecer 24/2013
	Executados/Comprovados

		Sim
	Não

	2.2.1
	1.440,00
	0

	2.2.2
	960,00
	0

	2.2.3
	0
	840,00

	2.2.4
	0
	1.080,00

	2.2.5
	0
	2.160,00

	2.2.6
	0
	720

	2.2.7
	85.611,00
	85.611,00*

	2.2.8
	155.000,00
	0

	2.2.9
	345.000,00
	0

	2.2.10
	100.000,00
	0

	2.2.11
	70.000,00
	0

	2.2.12
	200.000,00
	0

	2.2.13
	0
	54.000,00

	2.2.14
	0
	24.000,00

	2.2.15
	0
	80.000,00

	2.2.16
	0
	210.000,00

	2.2.17
	170.000,00
	0

	2.2.18
	180.000,00
	0

	2.2.19
	100.000,00
	0

	2.2.20
	0
	16.800,00

	2.2.21
	0
	150.000,00

	2.2.22
	0
	90.000,00

	2.2.23
	0
	9.000,00

	2.2.24
	0
	75.000,00

	2.2.25
	0
	15.000,00

	Total
	1.408.011,00
	814.211,00

	90% do concedente
	1.267.209,90
	732.789,90

* A despesa no valor de R$ 85.611,00 foi considerada regular, conforme análise promovida nos parágrafos 34.1 e 34.2 desta instrução.
0. Corroborando com esta análise, a Coordenação Geral de Marketing e Publicidade do Ministério do Turismo concluiu, por meio do Parecer Técnico Complementar de Análise de Prestação de Contas 28/2014 (peça 70) , pela aprovação da prestação de contas, uma vez que, embora o responsável não tivesse logrado êxito em afastar as irregularidades apontadas no âmbito do Parecer Técnico Complementar de Análise de Prestação de Contas 24/2013 (peça 56) , observou-se que a entidade convenente promoveu a devolução dos recursos residuais existentes na conta corrente vinculadas do convênio (peça 65) .
0. Apesar disso, o tomador de contas concluiu (peça 94) , com fundamento na Nota Técnica de Reanálise 35/2015 (peça 81) , pela reprovação total da execução financeira do convênio por conta de: I. Indícios de empresa fantasma constatados pela CGU; II. Falsificação da Declaração de funcionamento da Entidade; III. Relatório de inspeção in loco realizado pelo Ministério do Turismo inserido no SICONV, que concluiu não ser possível constatar a real existência da instituição. IV. Nota de auditoria da Controladoria-Geral da União que concluiu pela existência de situação de irregularidade na execução do convênio em tela, conforme consignado no âmbito da Nota de Auditoria 201108668/01 (peça 71) .
0. Em que pese a glosa total dos recursos imposta pelo órgão instaurador, conforme Nota Técnica de Reanálise 35/2015 (peça 81) , entende-se que a impugnação deva ser parcial, nos termos consignados na Nota Técnica de Reanálise Financeira 79/2014 (peça 66) . Esse raciocínio se impõe porque os fundamentos utilizados pelo órgão instaurador, embora revestidos de gravidade, não ensejam a imputação de débito, mas sim a aplicação de sanções, caso confirmadas as irregularidades evidenciadas no âmbito da supramencionada nota técnica de reanálise.
0. Milita a favor desse posicionamento o fato de parte dos serviços objeto do plano de trabalho terem sido devidamente comprovados e aceitos pelo próprio órgão repassador, conforme evidenciado no âmbito do Parecer Técnico Complementar de Análise de Prestação de Contas 28/2014 (peça 70) .
0. Aliás, foi promovida a audiência dos responsáveis no presente feito, em razão de falsidade na declaração de funcionamento regular da entidade convenente.
0. Desse modo, verificou-se que a dinâmica financeira do Convênio 1421/2010 ocorreu da seguinte forma:
		R$
	90% do convenente
	Observações

	Valor total do convênio
	2.222.222,00
	2.000.000,00
	2010OB801226 (peça 8) 

	Valor aprovado
	1.408.011,00
	1.267.209,90
	Parecer Técnico Complementar 24/2013 (peça 56) 

	Valor reprovado
	814.211,00*
	732.789,90
	Parecer Técnico Complementar 24/2013 (peça 56) 

	Valor devolvido
	1.324.039,69
	1.191.635,72
	GRU (peça 65) 

0. Oportuno destacar que caberia ainda diminuir em R$ 85.611,00 (item 2.2.7) o valor do valor reprovado no âmbito do Parecer Técnico Complementar de Análise de Prestação de Contas 24/2013 (peça 56) , tendo em vista o acolhimento da defesa apresentada, conforme análise realizada no âmbito dos parágrafos 34.1 e 34.2 desta instrução, ou seja, o valor reprovado deveria ser de R$ 728.600,00, o qual, após a aplicação de 90% referente à proporção de aporte do órgão concedente, resultou em R$ 655.740,00. Além disso, merece registro o fato de que o valor efetivamente devolvido pela entidade convenente (R$ 1.324.039,69) não considerou a proporção de aporte de recursos do órgão concedente (90%) .
0. Dessa forma, verificou-se que, após a realização dos devidos ajustes, a quantia devolvida pela entidade convenente superou o valor da impugnação, conforme demonstrado no quadro abaixo:
	Data de ocorrência
	Valor histórico (R$) 
	Tipo da parcela

	9/8/2010
	655.740,00
	Débito

	5/2/2014
	1.324.039,69
	Crédito

Valor atualizado do crédito (com juros) em 1º/4/2022: R$ 835.018,38.
0. Portanto, entende-se que os argumentos apresentados devem ser acolhidos, de forma a se afastar o débito imputado aos responsáveis.
Da análise procedida acima, verifica-se que os argumentos de defesa devem ser parcialmente acolhidos, de forma a se afastar o débito imputado aos responsáveis, devendo subsistir, no entanto, a aplicação da multa prevista no art. 58, inciso I, da Lei 8.443/1992, podendo este Tribunal, desde logo, proferir o julgamento de mérito pela irregularidade das contas, nos termos do §7º do art. 202 do Regimento Interno do TCU.
Prescrição da Pretensão Punitiva
	Vale ressaltar que a pretensão punitiva do TCU, conforme Acórdão 1441/2016-TCU-Plenário, Relator Benjamin Zymler, que uniformizou a jurisprudência acerca dessa questão, subordina-se ao prazo geral de prescrição indicado no art. 205 do Código Civil, que é de dez anos, contado da data de ocorrência da irregularidade sancionada, nos termos do art. 189 do Código Civil, sendo este prazo interrompido pelo ato que ordenar a citação, a audiência ou a oitiva dos responsáveis.
No caso em exame, não ocorreu a prescrição, uma vez que a irregularidade sancionada ocorreu em 9/8/2010 (peça 8) , e o ato de ordenação da citação ocorreu em 8/5/2020 (peça 106) .
CONCLUSÃO
	Em face da análise promovida na seção "Exame Técnico", verifica-se que o Sr. Sérgio Eustáquio Assunção não logrou comprovar, integralmente, a boa e regular aplicação dos recursos públicos federais que lhes foram repassados. Apesar disso, a entidade convenente promoveu a devolução do saldo residual existente na conta vinculada do convênio em quantia superior aos valores impugnados em decorrência da reprovação parcial da execução física do ajuste, de forma que restou descaracterizada a existência de débito.
Contudo, subsiste a irregularidade objeto de audiência dos responsáveis, cujas razões de justificativas apresentadas não lograram êxito em afastar a referida ocorrência, resultando na formulação de proposta de aplicação da multa prevista no art. 58, inciso I, da Lei 8.443/1992.
Por seu turno, o Instituto Brasil de Arte, Esporte, Cultura e Lazer - Inbrasil, instado a se manifestar, optou pelo silêncio, configurando a revelia, nos termos do § 3º, do art. 12, da Lei 8.443/1992.
Além disso, propõe-se rejeitar parcialmente as alegações de defesa apresentadas pelo Sr.  Sérgio Eustáquio Assunção, uma vez que não foram suficientes para sanear, integralmente, as irregularidades a ele atribuídas, cabendo, contudo, o afastamento do débito apurado, em razão da devolução do saldo residual do ajuste.
De igual modo, propõe-se rejeitar integralmente as razões de justificativa apresentadas pelo Sr. Sérgio Eustáquio Assunção, uma vez que não foram suficientes para sanear as irregularidades a ele atribuídas, cabendo a aplicação da multa prevista no art. 58, inciso I, da Lei 8.443/1992.
Ademais, inexistem nos autos elementos que demonstrem a boa-fé dos responsáveis ou a ocorrência de outras excludentes de culpabilidade. Ressalta-se que a análise da culpabilidade relativa à pessoa jurídica de direito privado é realizada considerando as condutas de seus administradores, uma vez que os atos destes obrigam a pessoa jurídica, desde que exercidos nos limites dos poderes definidos no ato constitutivo do ente, nos termos do art. 47 do Código Civil (Acórdão 1723/2016-TCU-Plenário, Ministro-Relator Raimundo Carrero) .
Verifica-se também que não houve a prescrição da pretensão punitiva, conforme análise já realizada.
	Tendo em vista que não constam dos autos elementos que permitam reconhecer a boa-fé dos responsáveis, sugere-se que as suas contas sejam julgadas irregulares, nos termos do art. 202, § 7º, do Regimento Interno do TCU, sem a imputação do débito, mas com a aplicação da multa prevista no art. 58, inciso I, da Lei 8.443/1992.
Por fim, como não houve elementos que pudessem modificar o entendimento acerca das irregularidades em apuração, mantém-se a matriz de responsabilização presente na peça 102.
PROPOSTA DE ENCAMINHAMENTO
Diante do exposto, submetemos os autos à consideração superior, propondo ao Tribunal:
considerar revel o Instituto Brasil de Arte, Esporte, Cultura e Lazer - Inbrasil (CNPJ: 08.262.493/0001-40) , para todos os efeitos, dando-se prosseguimento ao processo, com fulcro no art. 12, § 3º, da Lei 8.443/1992; 
rejeitar, integralmente, as razões de justificativa apresentadas pelo Sr. Sérgio Eustáquio Assunção (CPF: XXX.211.966-XX) ;
rejeitar, parcialmente, as alegações de defesa apresentadas pelo Sr. Sérgio Eustáquio Assunção (CPF: XXX.211.966-XX) , de forma a afastar o débito imputado na fase interna desta TCE; 
julgar irregulares, nos termos dos arts. 1º, inciso I, 16, inciso III, alínea "b", da Lei 8.443/1992, c/c os arts. 19, parágrafo único, e 23, inciso III, da mesma Lei, as contas do Sr. Sérgio Eustáquio Assunção (CPF: XXX.211.966-XX) e do Instituto Brasil de Arte, Esporte, Cultura e Lazer - Inbrasil (CNPJ: 08.262.493/0001-40) ;  
aplicar individualmente ao Sr. Sérgio Eustáquio Assunção (CPF: XXX.211.966-XX) e ao Instituto Brasil de Arte, Esporte, Cultura e Lazer - Inbrasil (CNPJ: 08.262.493/0001-40) , a multa prevista no art. 58, inciso I, da Lei 8.443/1992 c/c o art. 268, inciso I, do Regimento Interno do TCU, fixando-lhes o prazo de quinze dias, a contar da notificação, para que comprovem, perante o Tribunal (art. 214, III, alínea "a", do Regimento Interno do TCU) , o recolhimento da dívida aos cofres do Tesouro Nacional, atualizada monetariamente desde a data do acórdão que vier a ser proferido por este Tribunal até a data do efetivo recolhimento, se paga após o vencimento, na forma da legislação em vigor;
autorizar, desde logo, a cobrança judicial das dívidas, caso não atendidas as notificações, na forma do disposto no art. 28, inciso II, da Lei 8.443/1992;
autorizar também, desde logo, se requerido, com fundamento no art. 26, da Lei 8.443, de 1992, c/c o art. 217, §1º do Regimento Interno do TCU, o parcelamento da dívida em até 36 parcelas, incidindo, sobre cada parcela, corrigida monetariamente, os correspondentes acréscimos legais, fixando-lhes o prazo de quinze dias, a contar do recebimento da notificação, para comprovarem, perante o Tribunal, o recolhimento da primeira parcela, e de trinta dias, a contar da parcela anterior, para comprovarem os recolhimentos das demais parcelas, devendo incidir, sobre cada valor mensal, atualizado monetariamente, os juros de mora devidos, no caso do débito, na forma prevista na legislação em vigor, alertando-se os responsáveis de que a falta de comprovação do recolhimento de qualquer parcela importará o vencimento antecipado do saldo devedor, nos termos do § 2º do art. 217 do Regimento Interno deste Tribunal; 
enviar cópia do Acórdão a ser prolatado à Procuradoria da República no Distrito Federal, nos termos do § 3º do art. 16 da Lei 8.443/1992, c/c o § 7º do art. 209 do Regimento Interno do TCU, para adoção das medidas cabíveis; e
enviar cópia do Acórdão que vier a ser proferido ao Ministério do Turismo e aos responsáveis para ciência;
informar aos responsáveis a existência de crédito em seu favor junto ao Tesouro Nacional;
informar à Procuradoria da República no Distrito Federal, ao Ministério do Turismo e aos responsáveis que a presente deliberação, acompanhada do Relatório e do Voto que a fundamenta, está disponível para a consulta no endereço www.tcu.gov.br/acordaos, além de esclarecer que, caso requerido, o TCU poderá fornecer sem custos as correspondentes cópias, de forma impressa; e
informar à Procuradoria da República no Distrito Federal que, nos termos do parágrafo único do art. 62 da Resolução TCU 259/2014, os procuradores e membros do Ministério Público credenciados nesta Corte podem acessar os presentes autos de forma eletrônica e automática, ressalvados apenas os casos de eventuais peças classificadas como sigilosas, as quais requerem solicitação formal."
O MP/TCU, em parecer de lavra do douto Procurador Júlio Marcelo de Oliveira, divergiu da proposta, nos seguintes termos (peça 145) :
"Trata-se de tomada de contas especial instaurada pelo Ministério do Turismo (MTur) , em desfavor de Sérgio Eustáquio Assunção e do Instituto Brasil de Arte, Esporte, Cultura e Lazer - Inbrasil, em razão de irregularidades na aplicação dos recursos repassados pela União, por meio do Convênio 1421/2010, registro Siafi 747957 (peça 6) , firmado entre o MTur e a referida entidade, que tinha por objeto incentivar o turismo, por meio da execução do projeto denominado "Brasília: Uma capital, vários destinos - Conheça uma Brasília 3 em 1".
Esse convênio foi firmado no valor de R$ 2.222.222,00, sendo R$ 2.000.000,00 à conta do concedente e R$ 222.222,00 referentes à contrapartida do convenente. Teve vigência de 9/7/2010 a 31/3/2011, com prazo para apresentação da prestação de contas em 30/4/2011. Os recursos federais foram repassados pela União em 11/8/2010, e a contrapartida foi integralmente depositada em 26/8/2010 (peça 32, p. 2.
Em 10/12/2010, o MTur comunicou o convenente acerca da suspensão imediata do convênio, até análise da prestação de contas parcial (peça 10) , requisitada mediante o Ofício 74/2010 (peça 9) . Em 21/12/2010, a pedido do MTur, a conta específica do convênio foi bloqueada pelo Banco do Brasil (peça 22) . O bloqueio foi motivado pela recomendação contida no Aviso-Circular Conjunto 128/2010/MPOG/CGU-PR, de 20/12/2010, para a suspensão imediata da transferência de recursos a diversas entidades, dentre elas o Inbrasil, em função de indícios de fraudes na aplicação de verbas federais (peça 21, p. 1) .
Após notificação feita pelo MTur (peça 24) , o instituto apresentou a prestação de contas do convênio, em documento datado de 5/7/2012 (peças 30 a 45) .
Em razão das irregularidades descritas a seguir, o Inbrasil e seu dirigente máximo à época dos fatos, Sérgio Eustáquio Assunção, foram destinatários de citação e audiência no âmbito do TCU (peça 103, pp. 3/7) : 
18.1. Irregularidade 1: não comprovação parcial da execução física do objeto do convênio.
[...]
18.1.2. Evidências da irregularidade: documentos técnicos presentes nas peças 13, 46, 56, 58, 66, 70, 71, 72, 73, 75 e 81.
[...]
18.1.4. Débitos relacionados aos responsáveis: Instituto Brasil de Arte, Esporte, Cultura e Lazer - Inbrasil (CNPJ: 08.262.493/0001-40) e Sr. Sérgio Eustáquio Assunção (CPF: XXX.211.966-XX) :
	Data de ocorrência
	Valor histórico (R$) 
	Identificador da parcela

	9/8/2010
	293.049,90
	D1

	3/2/2014
	132.403,97
	C1

[...]
18.2. Irregularidade 2: apresentação de declaração falsa de funcionamento da entidade convenente com vistas à formalização do convênio, conforme demonstrado na Nota de Auditoria CGU 201108668/01.
[...]
18.2.6. Evidências da irregularidade: documentos técnicos presentes nas peças 71, 72, 73, 75 e 81.
O Auditor da SecexTCE, após examinar as alegações de defesa (peça 133) e as razões de justificativas (peça 134) apresentadas apenas por Sérgio Eustáquio Assunção, concluiu que esse responsável "não logrou comprovar, integralmente, a boa e regular aplicação dos recursos públicos federais que lhes foram repassados" (peça 141, p. 17) .  No entanto, aduziu que "a entidade convenente promoveu a devolução do saldo residual existente na conta vinculada do convênio em quantia superior aos valores impugnados em decorrência da reprovação parcial da execução física do ajuste, de forma que restou descaracterizada a existência de débito" (peça 141, p. 17) .
Ressaltou, ainda, que os elementos de defesa apresentados não eram capazes de afastar a presunção de ter ocorrido a irregularidade objeto de audiência dos responsáveis (apresentação de declaração falsa de funcionamento da entidade convenente com vistas à formalização do convênio) , consoante análise contida nos itens 37 e 38 da instrução (peça 141, pp. 10/1) . Tendo em vista a subsistência dessa irregularidade, defendeu o julgamento pela irregularidade das contas do instituto e de seu dirigente máximo à época dos fatos, assim como a aplicação da multa prevista no art. 58, inciso I, da Lei 8.443/1992 a ambos.
Ao final, apresentou a seguinte proposta de encaminhamento, a qual contou com a anuência do Diretor e do Secretário da unidade técnica:
considerar revel o Instituto Brasil de Arte, Esporte, Cultura e Lazer - Inbrasil (CNPJ: 08.262.493/0001-40) , para todos os efeitos, dando-se prosseguimento ao processo, com fulcro no art. 12, § 3º, da Lei 8.443/1992; 
rejeitar, integralmente, as razões de justificativa apresentadas pelo Sr. Sérgio Eustáquio Assunção (CPF: XXX.211.966-XX) ;
rejeitar, parcialmente, as alegações de defesa apresentadas pelo Sr. Sérgio Eustáquio Assunção (CPF: XXX.211.966-XX) , de forma a afastar o débito imputado na fase interna desta TCE; 
julgar irregulares, nos termos dos arts. 1º, inciso I, 16, inciso III, alínea "b", da Lei 8.443/1992, c/c os arts. 19, parágrafo único, e 23, inciso III, da mesma Lei, as contas do Sr. Sérgio Eustáquio Assunção (CPF: XXX.211.966-XX) e do Instituto Brasil de Arte, Esporte, Cultura e Lazer - Inbrasil (CNPJ: 08.262.493/0001-40) ;  
aplicar individualmente ao Sr. Sérgio Eustáquio Assunção (CPF: XXX.211.966-XX) e ao Instituto Brasil de Arte, Esporte, Cultura e Lazer - Inbrasil (CNPJ: 08.262.493/0001-40) , a multa prevista no art. 58, inciso I, da Lei 8.443/1992 c/c o art. 268, inciso I, do Regimento Interno do TCU, fixando-lhes o prazo de quinze dias, a contar da notificação, para que comprovem, perante o Tribunal (art. 214, III, alínea "a", do Regimento Interno do TCU) , o recolhimento da dívida aos cofres do Tesouro Nacional, atualizada monetariamente desde a data do acórdão que vier a ser proferido por este Tribunal até a data do efetivo recolhimento, se paga após o vencimento, na forma da legislação em vigor;
autorizar, desde logo, a cobrança judicial das dívidas, caso não atendidas as notificações, na forma do disposto no art. 28, inciso II, da Lei 8.443/1992;
autorizar também, desde logo, se requerido, com fundamento no art. 26, da Lei 8.443, de 1992, c/c o art. 217, §1º do Regimento Interno do TCU, o parcelamento da dívida em até 36 parcelas, incidindo, sobre cada parcela, corrigida monetariamente, os correspondentes acréscimos legais, fixando-lhes o prazo de quinze dias, a contar do recebimento da notificação, para comprovarem, perante o Tribunal, o recolhimento da primeira parcela, e de trinta dias, a contar da parcela anterior, para comprovarem os recolhimentos das demais parcelas, devendo incidir, sobre cada valor mensal, atualizado monetariamente, os juros de mora devidos, no caso do débito, na forma prevista na legislação em vigor, alertando-se os responsáveis de que a falta de comprovação do recolhimento de qualquer parcela importará o vencimento antecipado do saldo devedor, nos termos do § 2º do art. 217 do Regimento Interno deste Tribunal; 
enviar cópia do Acórdão a ser prolatado à Procuradoria da República no Distrito Federal, nos termos do § 3º do art. 16 da Lei 8.443/1992, c/c o § 7º do art. 209 do Regimento Interno do TCU, para adoção das medidas cabíveis; e
enviar cópia do Acórdão que vier a ser proferido ao Ministério do Turismo e aos responsáveis para ciência;
informar aos responsáveis a existência de crédito em seu favor junto ao Tesouro Nacional;
informar à Procuradoria da República no Distrito Federal, ao Ministério do Turismo e aos responsáveis que a presente deliberação, acompanhada do Relatório e do Voto que a fundamenta, está disponível para a consulta no endereço www.tcu.gov.br/acordaos, além de esclarecer que, caso requerido, o TCU poderá fornecer sem custos as correspondentes cópias, de forma impressa; e
informar à Procuradoria da República no Distrito Federal que, nos termos do parágrafo único do art. 62 da Resolução TCU 259/2014, os procuradores e membros do Ministério Público credenciados nesta Corte podem acessar os presentes autos de forma eletrônica e automática, ressalvados apenas os casos de eventuais peças classificadas como sigilosas, as quais requerem solicitação formal.
II
O Ministério Público de Contas diverge da proposta de encaminhamento apresentada pela unidade técnica, pois entende que o dano ao erário que motivou a citação solidária dos responsáveis não foi integralmente descaracterizado.
Rememorando os fatos, o MTur, no Parecer Técnico Complementar de Análise de Prestação de Contas 24/2013 (peça 56) , concluiu que não houve a comprovação da execução física dos seguintes itens do plano de trabalho do convênio (peça 29) , os quais haviam sido declarados como executados na prestação de contas apresentada pelo Inbrasil (peça 30) :
	Etapa do Plano de Trabalho
	Descrição
	Valor Previsto
 (R$) 
	Valor Não Executado
 (R$) 

	Etapa 10
	Produção de livreto/folder tamanho 10 x 18cm, formato especial pocket book, 1 dobra, faca, 4 x 4 cores, quantidade 300.000, 4 páginas, papel reciclado.
	171.222,00
	85.611,00

	Etapa 12
	Locação de equipamento de áudio e vídeo, por três meses.
	150.000,00
	150.000,00

	Etapa 13
	Locação de painéis desmontáveis.
	90.000,00
	90.000,00

	TOTAL
		325.611,00

Sob o ponto de vista financeiro, a Nota Técnica de Reanálise Financeira 79/2014 (peça 66) , após identificar que o saldo não utilizado dos recursos do convênio, acrescido de rendimentos financeiros, no total de R$ 1.324.039,69, foi devidamente recolhido pelo convenente em 3/2/2014 (peça 65) , concluiu que, em razão das glosas técnicas de R$ 325.611,00, o dano ao erário federal, considerada a proporcionalidade de recursos federais pactuada no convênio (90%) , perfazia R$ 293.049,90. Desse montante, o MTur afirmou que deveria ser deduzida a quantia de R$ 132.403,97, referente ao valor da contrapartida não utilizada e dos respectivos rendimentos financeiros indevidamente restituídos à União. A tabela a seguir explica o cálculo efetuado pelo MTur:
	Descrição
	Valor (R$) 
	Natureza

	A - Repasse federal 
	2.000.000,00
	-

	B - Contrapartida aportada 
	222.222,00
	-

	C - Saldo do convênio devolvido
	1.324.039,69
	-

	D - Recursos federais devolvidos (= C * 90%) 
	1.191.635,72
	-

	E - Contrapartida devolvida (= C * 10%) 
	132.403,97
	crédito

	F - Despesas realizadas pelo convenente (peças 31, 32 e 35) 
	1.115.000,00
	-

	G - Despesas executadas com recursos federais (= F * 90%) 
	1.003.500,00
	-

	H - Despesas glosadas tecnicamente
	325.611,00
	-

	I - Despesas reprovadas - participação federal (= H * 90%) 
	    293.049,90
	débito

	J - Despesas aprovadas - participação federal (= G - I) 
	710.450,10
	-

O Auditor da SecexTCE, ao reanalisar os autos, entendeu que, em vez da quantia de R$ 710.450,10, apontada no item "J" da tabela acima, as despesas com recursos federais aprovadas pelo MTur perfaziam o montante de R$ 1.267.209,90, correspondente a 90% do valor de R$ 1.408.011,00 (peça 141, p. 15) . Ele também entendeu que a glosa de R$ 85.611,00, referente à etapa 10 do plano de trabalho, era indevida, acolhendo a argumentação do responsável de que foi prevista a execução de 150.000 unidades de livretos/folders, e não de 300.000 unidades, ao contrário do entendimento manifestado pelo MTur. Após concluir que as despesas comprovadas perfaziam a quantia de R$ 1.493.622,00 (= R$ 1.408.011,00 + R$ 85.611,00) , o Auditor efetuou, então, o seguinte cálculo do valor do dano ao erário:
	
	Descrição
	 (R$) 
	Natureza

	A - Valor total do convênio
	2.222.222,00
	-

	B - Valor aprovado
	1.493.622,00
	-

	C - Valor reprovado (= A - B) 
	728.600,00
	-

	D - Valor reprovado - participação federal (= C * 90%) 
	655.740,00
	débito

	E - Valor devolvido
	1.324.039,69
	crédito

Feito esse cálculo, o Auditor incluiu, no Sistema Débito do TCU, uma parcela de débito, no valor de R$ 655.740,00 (com data de referência em 9/8/2010) , e uma parcela de crédito, no valor de R$ 1.324.039,69 (com data de referência em 5/2/2014) , o que resultou num saldo credor, atualizado monetariamente até 1/4/2022, de R$ 835.018,38 (peça 140) .
Com isso, o Auditor concluiu que o débito estava descaracterizado e que o convenente fazia jus a receber da União a quantia de R$ 835.018,38 (data de referência: 1/4/2022) .
Ao ver do MP de Contas, o cálculo efetuado pelo Auditor está equivocado, pois parte do pressuposto de que as despesas passíveis de aprovação totalizam R$ 1.493.622,00, montante muito superior ao que foi considerado aprovado pelo MTur na Nota Técnica de Reanálise Financeira 79/2014. Esse valor é inclusive superior ao valor das despesas indicadas na Relação de Pagamentos, que totalizam R$ 1.115.000,00.
Embora a leitura isolada do Parecer Técnico Complementar de Análise de Prestação de Contas 24/2013 (peça 56) possa levar à conclusão de que as despesas aprovadas perfazem o valor de R$ 1.408.011,00 (ao qual o Auditor somou a quantia de R$ 85.611,00, totalizando R$ 1.493.622,00) , é preciso lembrar que não basta ao convenente comprovar a execução física das ações pactuadas, pois é essencial que fique demonstrado o nexo de causalidade entre os recursos federais e as despesas executadas.
Nessa linha, ao examinar a prestação de contas do convênio sob o aspecto financeiro, o MTur verificou que as despesas executadas totalizaram apenas a quantia de R$ 1.115.000,00 (peça 58, pp. 2/3) , restando, na conta específica, um saldo não executado de R$ 1.107.222,00 (=R$ 2.222.222.00 - R$ 1.115.000,00 - peça 36, p. 10) , além dos rendimentos financeiros de R$ 216.817,69 (=R$ 1.324.039,69 - R$ 1.107.222,00) .
A devolução desse saldo à União, ocorrida em 3/2/2014 (peça 65) , não tem o condão de reduzir o dano ao erário decorrente da reprovação técnica de parte das despesas executadas e pagas, exceto no que tange à parcela referente à contrapartida (R$ 132.403,97) .
Note-se que só seria razoável computar como crédito o valor total do saldo restituído aos cofres federais (R$ 1.324.039,69) , caso houvessem sido glosadas despesas no valor total dos recursos pactuados, o que não foi o caso.
Analisando-se as notas fiscais juntadas aos autos (peça 41) , emitidas pela empresa Cobram Companhia Brasileira de Marketing Ltda., que totalizam R$ 1.115.000,00, verifica-se que correspondem às seguintes etapas do plano de trabalho:
		Nota Fiscal
	Data de Emissão
	Valor (R$) 
	Etapa do Plano de Trabalho
	Data de Pagamento

	254
	14/9/2010
	150.000,00
	Etapa 12
	20/9/2010

	261
	15/10/2010
	345.000,00
	Etapa 24
	18/10/2010

	395
	14/9/2010
	200.000,00
	Etapa 17
	16/9/2010

	399
	14/9/2010
	180.000,00
	Etapa 6
	16/9/2010

	400
	14/9/2010
	170.000,00
	Etapa 8
	16/9/2010

	401
	14/9/2010
	70.000,00
	Etapa 15
	16/9/2010

	TOTAL
	1.115.000,00
	-
	-

Das referidas etapas que foram pagas com recursos movimentados na conta específica do convênio (cf. extratos bancários à peça 36) , houve reprovação técnica apenas da etapa 12, no valor de R$ 150.000,00. As etapas 10 e 13, assim como as etapas 2, 3, 4, 7, 9, 11, 14 e 18 a 22, embora também tenham sido reprovadas tecnicamente, não foram objeto de pagamento com os recursos pactuados. 
No que se refere à etapa 12 do plano de trabalho, o próprio responsável reconheceu que os equipamentos locados (3 TVs de plasma e 2 TVs de LCD) não foram instalados e utilizados (peça 52, pp. 2/3, e peça 134, p. 14) . Se o objetivo da etapa não foi alcançado, fica configurado o dano ao erário, por desperdício de recursos públicos. E se tal se deveu à suspensão do convênio pelo MTur, isso não aproveita aos responsáveis, já que a suspensão foi motivada, entre outros fatos, por fraude na celebração do convênio, caracterizada pela apresentação de declaração falsa de funcionamento da entidade. Ademais, a entidade não deveria ter efetuado o pagamento antecipado de três meses de locação antes da efetiva instalação e utilização dos bens. Se o fez, não pode beneficiar-se da própria torpeza ou da própria negligência.
Especificamente no tocante à glosa da despesa de R$ 85.611,00, que corresponde a 50% do valor da etapa 10 do plano de trabalho, cabe lembrar que a impugnação feita pelo MTur decorreu do fato de o convenente ter declarado a execução de 150.000 unidades de livretos/folders (peça 31, 2) , quando o quantitativo pactuado havia sido de 300.000 unidades (peça 29, p. 2) .
A unidade técnica assim resumiu e analisou o argumento do responsável que tratou da citada despesa (peça 141, p. 9) :
33. Argumento 1 (peça 133, p. 39) :
33.1. O responsável alega que, com relação ao item 2.2.7 produção de livreto/folder, foram produzidos 150 mil livretos, 50 mil lâminas em português, 50 mil lâminas em espanhol e 50 mil lâminas em inglês, totalizando 300 mil peças.
34. Análise do argumento 1: 
34.1. Compulsando o Plano de Trabalho do ajuste (peça 29, p. 7) , verificou-se a existência de uma divergência com relação à quantidade de livretos/folders a serem produzidos, uma vez que na descrição do serviço constam 300.000 unidades, mas, logo abaixo, no mesmo quadro de especificação, registrou-se que seriam produzidos apenas 150.000 exemplares. Ocorre que o valor total a ser pago pelo referido item: R$ 171.222,00, constitui-se no resultado da multiplicação do valor unitário: R$ 1.141,48 por 150.000 unidades, ou seja, não foram pagos no âmbito do convênio o valor correspondente a 300.000 itens, conforme consignado no Parecer Técnico Complementar de Análise de Prestação de Contas 24/2013 (peça 56, p. 4) .
34.2. Portanto, as alegações de defesa apresentadas devem ser acolhidas.
Ao ver do MP de Contas, a análise da unidade técnica não merece prosperar. Inicialmente, é preciso esclarecer que a lâmina é a folha do papel em formato aberto, que, quando dobrada ao meio, perfaz 4 páginas. Um folder com 4 páginas, como é aquele previsto no convênio, é impresso a partir de uma única lâmina. Assim, se foram produzidas 50 mil lâminas em português, 50 mil lâminas em espanhol e 50 mil lâminas em inglês, como declara o responsável, isso totaliza, de fato, 150.000 folders. 
Ocorre que o quantitativo previsto expressamente no plano de trabalho foi de "300.000" (peça 29, p. 3, campo "Especificação") . Estranhamente, no mesmo plano de trabalho, é indicada a quantidade de apenas 150 unidades (e não 150.000, como informou o Auditor) , seguida do valor unitário de R$ 1.141,48 (peça 29, p. 7) . Porém, não foi apresentada a memória de cálculo para esse elevado valor unitário, nem foram apresentados outros documentos que pudessem esclarecer a incoerência contida no plano de trabalho elaborado pelo próprio convenente.
De qualquer modo, como não consta, na prestação de contas, nenhum documento de despesa referente à produção de livretos/folders, nem foi feito qualquer pagamento relativo à etapa 10 do plano de trabalho, a quantia de R$ 85.611,00 não deve compor o cálculo do dano ao erário.
O mesmo vale para a quantia de R$ 90.000,00, referente à etapa 13 do plano de trabalho, já que não houve pagamento referente a essa etapa com os recursos do convênio.
Sendo assim, do débito inicialmente apontado de R$ 293.049,90, remanesce um débito de R$ 135.000,00 (data de referência em 20/9/2010, que foi a data do pagamento - peça 36, p. 3) , que corresponde a 90% da despesa paga no âmbito da etapa 12 do plano de trabalho, cuja execução não foi devidamente comprovada. Desse débito, cabe abater a quantia de R$ 132.403,97, que cuida do saldo da contrapartida que foi devolvido à União em 3/2/2014. A tabela a seguir resume o cálculo do dano ao erário:
	Descrição
	Valor (R$) 
	Natureza

	A - Repasse federal 
	2.000.000,00
	-

	B - Contrapartida aportada 
	222.222,00
	-

	C - Saldo do convênio devolvido
	  1.324.039,69 
	-

	D - Recursos federais devolvidos (= C * 90%) 
	1.191.635,72
	-

	E - Contrapartida devolvida (= C * 10%) 
	132.403,97
	crédito

	F - Despesas realizadas pelo convenente (peças 31, 32 e 35) 
	1.115.000,00
	-

	G - Despesas executadas com recursos federais (= F * 90%) 
	  1.003.500,00 
	-

	H - Despesas glosadas tecnicamente e pagas com recursos do convênio
	     150.000,00 
	-

	I - Despesas reprovadas - participação federal (= H * 90%) 
	135.000,00
	débito

	J - Despesas aprovadas - participação federal (= G - I) 
	868.500,00
	-

Inserindo as mencionadas parcelas de débito e crédito no Sistema Débito do TCU, chega-se a um saldo devedor, com atualização monetária e juros de mora calculados até 26/4/2022, de R$ 103.979,94 (peça 144) .
Vê-se, pois, que em vez de um saldo credor favorável ao convenente, há um saldo devedor em desfavor dos responsáveis solidários, o que justifica que suas contas sejam julgadas irregulares, com condenação em débito e aplicação da multa do art. 57 da Lei 8.443/1992.
Além disso, a irregularidade que motivou a audiência de Sérgio Eustáquio Assunção e que não foi elidida, qual seja, a apresentação de declaração falsa de funcionamento da entidade convenente com vistas à formalização do convênio (peça 21, pp. 4/5, e peça 101) , justifica a aplicação da multa do art. 58, inciso II, da Lei 8.443/1992 a esse responsável.
Muito embora o Inbrasil também tenha sido chamado em audiência nos autos, o MP de Contas entende que não cabe sancioná-lo com a multa do art. 58 da Lei 8.443/1992, visto que essa multa não é aplicável a pessoas jurídicas, nos termos da seguinte jurisprudência do TCU (grifou-se) :
Não afastado o dano ao erário, mas ausentes os elementos necessários para apuração do exato montante ou para estimativa do seu valor, as contas da pessoa jurídica de direito privado destinatária de recursos de transferências voluntárias, bem como as contas dos seus administradores, devem ser julgadas irregulares, mesmo sem imputação de débito. Contudo, a multa do art. 58 da Lei 8.443/1992 não pode ser aplicada à pessoa jurídica, mas apenas aos administradores, uma vez que tal sanção só é aplicável a quem pratica atos de gestão. (Acórdão 3065/2019-TCU-Plenário - Relator: Ministro Bruno Dantas) 
A multa decorrente de grave infração a norma legal ou regulamentar (art. 58, inciso II, da Lei 8.443/1992) é inaplicável a pessoa jurídica, uma vez que essa pena requer análise da conduta do agente que praticou o ato tido como irregular. Somente é cabível aplicação de multa a pessoa jurídica quando verificada ocorrência de débito (art. 57 da Lei 8.443/1992) . (Acórdão 6708/2020-TCU-Segunda Câmara - Relator: Ministro Augusto Nardes) 
III
Ante o exposto, o Ministério Público de Contas manifesta-se no sentido de o Tribunal:
a) considerar revel o Instituto Brasil de Arte, Esporte, Cultura e Lazer - Inbrasil, para todos os efeitos, dando-se prosseguimento ao processo, com fulcro no art. 12, § 3º, da Lei 8.443/1992; 
b) julgar irregulares, nos termos dos arts. 1º, inciso I, 16, inciso III, alíneas "b" e "c", da Lei 8.443/1992, c/c os arts. 19, caput, e 23, inciso III, da mesma Lei, as contas de Sérgio Eustáquio Assunção e do Instituto Brasil de Arte, Esporte, Cultura e Lazer - Inbrasil, e condená-los, solidariamente, ao pagamento do débito a seguir especificado, atualizado monetariamente e acrescidos de juros de mora, calculados a partir das datas de referência até a efetiva quitação do débito, fixando-lhes o prazo de 15 dias para comprovarem o recolhimento da dívida aos cofres do Tesouro Nacional:
  
	Data de Referência
	Valor Histórico (R$) 
	Natureza

	20/9/2010
	135.000,00
	débito

	3/2/2014
	 (132.403,97) 
	crédito

c) aplicar individualmente a Sérgio Eustáquio Assunção e ao Instituto Brasil de Arte, Esporte, Cultura e Lazer - Inbrasil a multa prevista no art. 57 da Lei 8.443/1992;
d) aplicar a Sérgio Eustáquio Assunção a multa prevista no art. 58, inciso II, da Lei 8.443/1992;
e) autorizar, desde logo, a cobrança judicial das dívidas, caso não atendidas as notificações, na forma do disposto no art. 28, inciso II, da Lei 8.443/1992;
f) autorizar também, desde logo, se requerido, com fundamento no art. 26, da Lei 8.443/1992, c/c o art. 217, §1º, do Regimento Interno do TCU, o parcelamento das dívidas em até 36 parcelas, incidindo, sobre cada parcela, corrigida monetariamente, os correspondentes acréscimos legais, fixando-lhes o prazo de quinze dias, a contar do recebimento da notificação, para comprovarem, perante o Tribunal, o recolhimento da primeira parcela, e de trinta dias, a contar da parcela anterior, para comprovarem os recolhimentos das demais parcelas, devendo incidir, sobre cada valor mensal, atualizado monetariamente, os juros de mora devidos, no caso do débito, na forma prevista na legislação em vigor, alertando-se os responsáveis de que a falta de comprovação do recolhimento de qualquer parcela importará o vencimento antecipado do saldo devedor, nos termos do § 2º do art. 217 do Regimento Interno deste Tribunal; 
g) enviar cópia do Acórdão a ser prolatado à Procuradoria da República no Distrito Federal, nos termos do § 3º do art. 16 da Lei 8.443/1992, c/c o § 7º do art. 209 do Regimento Interno do TCU, para adoção das medidas cabíveis, bem como ao Ministério do Turismo e aos responsáveis, para ciência."
É o relatório.

Isabella Guimaraes Castro Reis (58.682/OAB-DF), Monique Rafaella Rocha Furtado (34131/OAB-DF) e outros, representando Sérgio Eustáquio Assunção.

Procurador Júlio Marcelo de Oliveira.

TOMADA DE CONTAS ESPECIAL. CONVÊNIO. MINISTÉRIO DO TURISMO. NÃO COMPROVAÇÃO DA REGULAR APLICAÇÃO DE RECURSOS. INDÍCIOS DE EMPRESA CONVENENTE FANTASMA. FALSIFICAÇÃO DA DECLARAÇÃO DE FUNCIONAMENTO DA ENTIDADE. RELATÓRIO DE INSPEÇÃO REALIZADO PELO MTUR CONCLUINDO PELA IMPOSSIBILIDADE DE CONSTATAR A REAL EXISTÊNCIA DA INSTITUIÇÃO. COMPROVAÇÃO PARCIAL DA EXECUÇÃO DE RECURSOS. AUDIÊNCIA. CITAÇÃO. SALDO DA CONTA ESPECÍFICA DO CONVÊNIO DEVOLVIDO. CONFRONTAÇÃO DO DÉBITO DEVIDO, ATUALIZADO FINANCEIRAMENTE, SOMADO A JUROS DE MORA, COM OS RECURSOS DEVOLVIDOS. PREJUÍZO REMANESCENTE. CONTAS IRREGULARES. DÉBITO. MULTA. COMUNICAÇÕES.

TOMADA DE CONTAS ESPECIAL (TCE)

Secretaria de Controle Externo de Tomada de Contas Especial (SecexTCE).

Trata-se de tomada de contas especial instaurada pelo Ministério do Turismo, em razão de não comprovação da regular aplicação dos recursos repassados pela União, por meio do Convênio 1421/2010, firmado entre o Ministério do Turismo (MTur) e o Instituto Brasil de Arte, Esporte, Cultura e Lazer (Inbrasil) , que tinha por objeto o instrumento descrito como "Brasília: Uma capital, Vários destinos - Conheça uma Brasília 3 em 1".
Em mais detalhes, na descrição do objeto conveniado (peça 2, p. 1) , consta que "O projeto [...] pretende estimular o viajante, inclusive o turista de negócios, a conhecer a cidade, seu potencial histórico e seu entorno, apostando em opções de lazer tais como a gastronomia, os festivais de música e teatro, como as já consagradas opções de cultura (museus) , e arquitetura. Além disso, o turista será estimulado a viajar pelo entorno da cidade para conhecer paraísos ecológicos, tudo isso trabalhando com a humanização de Brasília, tornando a cidade uma escolha para os brasileiros, estabelecendo com o público uma nova relação e, como consequência, fazer de Brasília destino certo de sua viagem [...] O Objetivo Geral é Fomentar o turismo na capital federal, estimulando-o através de ações de comunicação.[...] Para tanto, a estratégia de conteúdo consiste em: Destacar os principais atributos turísticos da cidade, como sua arquitetura e história; Apostar no recurso da interatividade, para que as pessoas possam participar da ação [...] iremos 4111 oferecer interatividade WEB e WAP para facilitar o acesso às informações disponíveis. Haverá, ainda, um link para o site do Brasília Convention & Visitors Bureau, além do conteúdo do estande, haverá uma ferramenta que possibilite uma integração dos turistas com suas redes sociais".
De sorte a atingir tais objetivos, previu-se no respectivo plano de trabalho, essencialmente, ações de marketing para divulgação da cidade, com a construção de uma estratégia de ação, aquisição de blusas, shorts, calças, compras de espaço para exibição do projeto em aeroportos, produção de peças de computação gráfica, construção de sítio na internet e sistemas eletrônicos interativos, impressão de folders, locação de equipamentos de mídia, dentre outros.
O convênio foi firmado no valor de R$ 2.222.222,00, sendo R$ 2.000.000,00 à conta da concedente e R$ 222.222,00 referentes à contrapartida do convenente. Sua vigência foi de 9/7/2010 a 31/3/2011, com prazo para apresentação da prestação de contas até 30/4/2011. Os recursos federais foram repassados pela União integralmente, em uma única parcela, em 11/8/2010, e a contrapartida foi integralmente depositada em 26/8/2010 (peça 32, p. 2) .
Em 10/12/2010, todavia, como bem sumarizado pelo Ministério Púbico junto ao TCU, o MTur comunicou o convenente acerca da suspensão imediata do convênio, três meses antes do término de sua vigência, até análise final da prestação de contas parcial do objeto (peça 10) . Tal providência foi necessária em face de recomendação contida no Aviso-Circular Conjunto 128/2010/MPOG/CGU-PR, de 20/12/2010, para a suspensão imediata da transferência de recursos a diversas entidades, dentre elas o Inbrasil, em função de indícios de fraudes na aplicação de verbas federais investigados pela CGU (peça 21, p. 1) .
Tal recomendação do órgão de controle interno federal adveio tendo em vista os "fatos identificados em ações de controle e inteligência da Controladoria-Geral de União, acerca de um esquema de utilização de institutos 'de fachada' e empresas em nome de 'laranjas', montado para fraudar a aplicação de recursos destinados à realização de eventos financiados com recursos públicos, a partir de emendas parlamentares" (peça 81, p.3) .
Posteriormente, já em 2022, a CGU emitiu o Relatório de Auditoria de Gestão nº 201108668 da SFC/CGU, dando conta dos seguintes indícios de irregularidade no Convênio:
apresentação de prestação de contas fora do prazo;
liberação de recursos em período eleitoral;
fragilidades nas análises técnicas efetuadas pela Coordenação-Geral de Marketing e Publicidade da SNPTur;
aprovação de Plano de Trabalho sem definição precisa das etapas/ações a serem executadas, tampouco dos itens que compõem o plano de trabalho e das datas de execução;
definição do cronograma de desembolso em parcela única, apesar da previsão da execução em etapas;
ausência de pesquisa de preços para os itens do plano de trabalho;
indícios de falsificação do documento "Declaração de Funcionamento" da entidade;
evidências de ligações entre o Instituto Inbrasil e a Vibe Marketing Promocional, de mesmo endereço e com vínculo societário em comum, com suspeitas de criação de empresa de fachada, constituída para repassar, sem licitações, serviços a outra;
alocação de recurso a evento patrocinado por diversas entidades;
alocação de despesa, típica de publicidade, a eventos turísticos, em ação orçamentária diversa, resultando em financiamento de item vedado pela regulamentação vigente;
Diante de tal quadro, em menção importante, este Tribunal, ao ser noticiado do relatório, mediante o Acórdão 6027/2013-TCU-Segunda Câmara - prolatado no âmbito de prestação de contas anual do Ministério do Turismo -, em seu item 1.7.1, determinou à Secretaria Nacional de Políticas Públicas de Turismo do MTur que, no prazo de 120 dias, finalizasse, se ainda não o tivesse feito, a análise das prestações de contas dos Convênios nº 737450/2010 e 747957/2010, "atentando para os indícios de irregularidades apontados no Relatório de Auditoria de Gestão n° 201108668 da Secretaria Federal de Controle lnterno/Controladoria-Geral da União - SFC/CGU, exercício 2010, e adote, se for o caso, as medidas necessárias para a reparação de eventual dano ao erário, informando ao TCU, ao final desse mesmo prazo, as medidas adotadas e o resultado alcançado".
Dado o breve histórico, os fundamentos que ensejaram a abertura desta tomada de constas especial, conforme consignado na matriz de responsabilização elaborada pelo tomador de contas (peça 93) , foram os seguintes:
"I. Indícios de empresa fantasma constatados pela CGU; II. Falsificação da Declaração de funcionamento da Entidade; III. Relatório de inspeção in loco realizado pelo MTur inserido no SICONV, que concluiu não ser possível constatar a real existência da instituição. IV. Nota de auditoria da Controladoria-Geral da União que concluiu pela existência de situação de irregularidade na execução do convênio em tela."
No Relatório TCE 300/2019 (peça 94) , o tomador concluiu que o prejuízo importaria no valor original de R$ 2.000.000,00, imputando-se a responsabilidade solidária ao Sr. Sérgio Eustáquio Assunção, na condição de gestor dos recursos públicos e ao Inbrasil, na condição de entidade convenente.
Na instrução inicial, contudo, já na fase externa desta tomada de contas especial, analisando os elementos constantes dos autos, a SecexTCE avaliou que os documentos teriam o condão de atestar parte da execução conveniada, no que se propôs a citação dos responsáveis pelos seguintes valores:
	Data de ocorrência
	Valor histórico (R$) 
	Identificador

	9/8/2010
	293.049,90
	D1

	3/2/2014
	132.403,97
	C1

A parcela de crédito C1, acima, advém da devolução dos recursos remanescentes da conta do convênio, assunto que detalharei mais à frente deste voto.
Além da citação do Inbrasil e do Sr. Sérgio Assunção - pela não comprovação de documentos que atestassem a execução do convênio, no montante indicado na parcela D1 -, esse último responsável também foi ouvido em audiência por apresentar declaração falsa de funcionamento da entidade convenente com vistas à formalização do convênio, conforme demonstrado na Nota de Auditoria CGU 201108668/01.
Regulamente comunicado, o Inbrasil não compareceu aos autos, o que caracteriza sua revelia, nos termos do art. 12, §3º, da Lei 8.443/92.
No que se refere ao Sr. Sérgio Eustáquio Assunção, sua defesa consta das peças 133/134. Os argumentos engendrados podem ser resumidos em cinco grandes grupos:
referentes à efetiva comprovação dos itens conveniados tidos como não comprovados;
relacionados à produção de declaração falsa para demonstrar experiência e habilitar-se como convenente;
voltados ao exercício de ampla defesa e contraditório quando da suspensão do convênio e do trâmite do processo na fase interna da TCE;
argumentos diversos não relacionados diretamente à citação ou à audiência;
ligados à devolução do saldo residual existente na conta do convênio e à consequente quitação de suas obrigações remanescentes.
Passo a tratar, individualmente, de cada grupo argumentativo.
II - Análise das alegações de defesa e das razões de justificativa
II.1 - Dos argumentos relativos à efetiva comprovação dos itens conveniados tidos como não comprovados
Nesse grupo, alegou-se, basicamente, que:
sobre a reprovação da prestação de contas para o item 2.2.7, relativo à produção de 300 mil livretos/folders, aduz-se efetiva comprovação da produção de 150 mil livretos, que teriam, cada um deles, um encarte com três lâminas (em inglês, espanhol e português) . Teriam sido produzidos 50 mil de cada uma das lâminas. Logo, 150 mil livretos, mais 50 mil encartes diferentes, totalizariam 300 mil peças - tal qual consta do plano de trabalho.
quanto à efetiva comprovação de execução do item 2.2.21, respectivo à locação de equipamento de áudio e vídeo, tal contratação não ocorreu devido à determinação de suspensão do convênio por parte do MTur, tendo o convenente incorrido em suposto prejuízo em face de tal paralisação.
No que se refere ao primeiro ponto, em resumo, a unidade técnica opina por acatar as alegações de defesa produzidas. Segundo a SecexTCE, "verificou-se a existência de uma divergência com relação à quantidade de livretos/folders a serem produzidos, uma vez que na descrição do serviço constam 300.000 unidades, mas, logo abaixo, no mesmo quadro de especificação, registrou-se que seriam produzidos apenas 150.000 exemplares. Ocorre que o valor total a ser pago pelo referido item: R$ 171.222,00, constitui-se no resultado da multiplicação do valor unitário: R$ 1.141,48 por 150.000 unidades, ou seja, não foram pagos no âmbito do convênio o valor correspondente a 300.000 itens, conforme consignado no Parecer Técnico Complementar de Análise de Prestação de Contas 24/2013 (peça 56, p. 4) ."
O Ministério Público, contudo, em lúcido parecer produzido pelo ilustre Procurador Júlio Marcelo de Oliveira, indica que "o quantitativo previsto expressamente no plano de trabalho foi de "300.000" (peça 29, p. 3, campo "Especificação") . Estranhamente, no mesmo plano de trabalho, é indicada a quantidade de apenas 150 unidades (e não 150.000, como informou o Auditor) , seguida do valor unitário de R$ 1.141,48 (peça 29, p. 7) . Porém, não foi apresentada a memória de cálculo para esse elevado valor unitário, nem foram apresentados outros documentos que pudessem esclarecer a incoerência contida no plano de trabalho elaborado pelo próprio convenente"  (grifei) .
De mais importante, o MP/TCU relembra que não consta, na prestação de contas, nenhum documento de despesa referente à produção de livretos e folders, nem foi feito qualquer pagamento relativo à etapa 10 do plano de trabalho. Logo, a quantidade de R$ 85.611,00 não deve compor o cálculo de dano ao Erário. O mesmo raciocínio vale para a etapa 13 (item do plano de trabalho, concernente à locação de painéis desmontáveis, com estrutura de alumínio) , relativo a uma quantidade de R$ 90.000,00, já que não houve pagamento referente a essa etapa com recursos do convênio. 
Já a etapa 12, relativa a R$ 150.000,00 de locação de equipamento de suporte da produção (5 rádios de comunicação, 2 notebooks, 2 telefones celulares) , como pago e não executado, com despesas não aprovadas, esta deve remanescer como prejuízo a ser devidamente computado.
II.2 - Dos argumentos relativos à produção de declaração falsa para demonstrar experiência e habilitar-se como convenente
Transcrevo, de sorte a consolidar a irregularidade, excerto da Nota de Auditoria 201108668/01, a reproduzir em detalhes a falsidade documental de que se trata (peça 81, p. 3) :
"indícios de falsificação do documento 'Declaração de Funcionamento' da entidade. (O documento Declaração de Funcionamento da entidade, emitido em 04/0312010 foi apresentado na formalização dos convênios 737450, 739360 e 747957. Na análise do mesmo identificou-se que: - Não há logotipo do órgão que expediu a Certidão; - O CPF informado é  inválido; e - O CNPJ informado não pertence à INBRASIL e sim à empresa Educação em Foco, cujo nome fantasia é Central Única das Favelas do Distrito Federal. Ocorrência semelhante foi identificada nas Declarações de funcionamento supostamente emitidas pelo Secretário de Esporte do Governo do Distrito Federal e pelo Ministro da Secretaria de Relações Institucionais, à época, apresentadas na formalização dos três convênios. O CNPJ informado, 05.834.872/0001-40, pertence à Educação em Foco e não à INBRASIL. Em relação ao fornecimento da declaração de funcionamento pelo ex-ministro da Secretaria de Relações Institucionais, consta em noticias colhidas em sítios na intemet, http://noticias.uolcom.bilescandalosconqresso/2010/2010/12/07/
span42spanconqressistas-sao-relacionados-a-superfaturamento-de-eventos.ihtm, que o mesmo nega tal fornecimento. Observa-se que a falsidade ou oncorreção de documento é motivo para rescisão do convénio, conforme consta no termo do convênio 747957, Cláusula Décima Oitava, §1°, item `c'"
Em julgamento das parcas explicações produzidas pelos responsáveis, endosso o posicionamento da unidade técnica que, com percuciência, assim contextualizou:
"38.1. Conforme destacado na instrução preliminar (peça 103) , verificou-se que nas três declarações apresentadas o CNPJ informado não pertence à entidade convenente. Por seu turno, na declaração que teria sido emitida pelo Sr. Geraldo Magela Pereira, deputado federal à época dos fatos (peça 101) , foi verificado que, além do erro no CNPJ informado, não consta a identificação do órgão expedidor da declaração e o CPF informado é inválido. Contudo, acerca desses pontos, a defesa quedou-se silente.
38.2. Além disso, também não deve prosperar o argumento de que a entidade convenente teria recebido de boa-fé a declaração de funcionamento regular, uma vez que, na dinâmica processual para aprovação de um convênio, quem recebe a declaração de funcionamento é o órgão concedente, cabendo ao convenente solicitar sua emissão a três autoridades locais de sua sede, que tenham prévio conhecimento de suas atividades, com vistas a comprovar sua capacidade técnica e capacidade operacional (art. 18, inciso VII, da Portaria Interministerial 127/2008) . 
38.3. Nesse sentido, o fato de a entidade convenente apresentar a posteriori novas declarações atestando seu funcionamento regular não tem o condão de elidir a irregularidade identificada, uma vez que restou consumada a celebração de convênio lastreada em documentação falsa."
Trata-se de ocorrências gravíssimas, que, pelo teor argumentativo da defesa, o responsável não foi capaz de explicar. Avalio com justificável, nesse tom, a aplicação da multa máxima ao Sr. Sérgio Eustáquio Assunção, a que se refere ao art. 58, inciso II, da Lei 8.443/92. 
Sobre a aplicação da mesma pena ao Inbrasil, concordo com o Ministério Público acerca da impossibilidade, em face de tal multa não ser aplicável unicamente a pessoas jurídicas (p. ex. Acórdão 3065/2019-TCU-Plenário, relator: Ministro Bruno Dantas; Acórdão 6708/2020-TCU-Segunda Câmara, relator: Ministro Augusto Nardes) .
 II.3 - Dos argumentos relativos ao exercício de ampla defesa e contraditório na fase interna da TCE
Alega-se limitação ao exercício constitucional de ampla defesa e contraditório, tanto na decisão por suspender a execução do convênio, como na fase interna da tomada de contas especial.
Sobre a imediata suspensão do convênio, havendo a fumaça do bom direito e o perigo da demora de perda de eficácia decisória, nos termos do art. 45 da Lei 9.784/99, "Em caso de risco iminente, a Administração Pública poderá motivadamente adotar providências acauteladoras sem a prévia manifestação do interessado". A fumaça do bom direito, creio, configura-se em face dos robustos elementos indiciários reunidos pela CGU, imediatamente informados ao MTur. O perigo da demora, penso, situa-se justamente na iminência de término de vigência da pactuação com objeto total ou parcialmente não executado. Disso decorreram os procedimentos internos para a prestação de contas, integralmente reproduzidos nestes autos.
E fato é que, de modo objetivo, a citação e a audiência produzida na faze externa desta tomada de contas especial, já no âmbito desta Corte, saneiam eventual não observância de tais pressupostos na fase interna, como cristalizado em remansa jurisprudência do Tribunal (Acórdão 3487/2010-TCU-Primeira Câmara; 2.041/2008, 2.599/2008, 2.998/2008 e 4.737/2008 TCU, todos da Segunda Câmara; 1.467/2008 e 1.941/2008, ambos do Plenário) .
II.4 - Dos argumentos diversos apresentados, não relacionados diretamente às audiências e citações
Neste grupo argumentativo, em resumo, apresentou-se o seguinte:
de acordo com a Nota Técnica de Análise Financeira 19/2014, a Coordenação Geral de Convênios do Ministério do Turismo concluiu que todos os itens do convênio foram atendidos;
alega-se que no Relatório de Auditoria Anual de Contas 201108803 da CGU, não consta qualquer irregularidade referente a convênios celebrados com o Inbrasil. O nome da convenente, aliás, não constaria do rol de entidades proibidas de contratar com a Administração Pública;
não teria havido dolo, má-fé ou conduta deliberada e direcionada a prejudicar o Erário ou infringir qualquer dispositivo legal;
alega-se que a responsabilidade que lhe foi imputada não é razoável, uma vez que já se passaram dez anos desde a ocorrência dos fatos;
defende-se ausência de responsabilidade sobre possíveis irregularidades praticadas no âmbito do Ministério do Turismo;
solicita-se diligências à CGU, ao MPF e/ou à Justiça Federal para que se tragam as cópias do inquérito policial relativo a tal questão da assinatura do então Ministro de Relações Institucionais e que se esclareça o desfecho de tais graves acusações.
Diante de tais argumentos, anuo, na íntegra, ao posicionamento exarado pela SecexTCE, no que me limito a reproduzir os pontos que entendo serem mais importantes:
"42.1. [sobre a alegação "a"] Diferentemente do noticiado pela defesa, restou consignado no âmbito da Nota Técnica de Análise Financeira 19/2014 (peça 58, p. 2) que a execução física do objeto fora aprovada parcialmente, nos termos do Parecer Técnico Complementar de Análise de Prestação de Contas 24/2013 (peça 56) . Além disso, a análise da execução financeira do ajuste resultou em diligência para saneamento dos itens apontados.
[...]
44.1. [sobre a alegação "b"] O fato de o nome da entidade convenente não constar expressamente no Relatório de Auditoria Anual da CGU ou no rol de entidades proibidas de contratar com a Administração Pública publicado no Portal da Transparência não tem o condão de afastar as irregularidades que estão sendo apuradas no âmbito do presente processo, tampouco, tem poder de atestar eventual boa conduta da referida entidade, até porque, a TCE ainda não transitou em julgado.
[...]
46.1. [sobre a alegação "c"] A responsabilidade dos jurisdicionados perante o TCU é de natureza subjetiva, caracterizada mediante a presença de simples culpa stricto sensu, sendo desnecessária a caracterização de conduta dolosa ou má-fé do gestor para que este seja responsabilizado. Desse modo, é suficiente a quantificação do dano, a identificação da conduta do responsável que caracterize sua culpa, seja por imprudência, imperícia ou negligência, e a demonstração do nexo de causalidade entre a conduta culposa (stricto sensu) e a irregularidade que ocasionou o dano ao erário.
[...]
48.1. [sobre a alegação "d"] Verifica-se que não houve o transcurso de mais de dez anos desde o fato gerador sem que tenha havido a notificação dos responsáveis pela autoridade administrativa federal competente (art. 6º, inciso II, c/c art. 19 da IN/TCU 71/2012, alterada pela IN/TCU 76/2016) , uma vez que o fato gerador da irregularidade sancionada ocorreu em 9/8/2010, e os responsáveis foram notificados sobre as irregularidades pela autoridade administrativa competente em 28/1/2015 (peças 82-85) .
[...]
50.1. [sobre a alegação "e"] O chamamento aos autos dos responsáveis não teve como objeto a imputação de possíveis irregularidades praticadas no âmbito do órgão instaurador. Ou seja, nenhum questionamento nesse sentido está sendo direcionado aos responsáveis.
[...]
52.1. [sobre a alegação "f"] As solicitações para que o TCU determine a outros órgãos da Administração Pública a produção ou envio de elementos com vistas a afastar as irregularidades são recorrentes neste Tribunal. Contudo, por força do que dispõe o art. 70, parágrafo único, da Constituição Federal, bem assim o art. 93 do Decreto-Lei 200/1967 c/c o art. 66 do Decreto 93.872/1986, resta claro que tal comprovação compete exclusivamente ao gestor dos recursos. 
52.2. Tal entendimento, confirmado pelo Supremo Tribunal Federal no Mandado de Segurança (MS 30.335/DF, de 12/10/1982 da Relatoria do Ministro Moreira Alves) , é também consolidado nesta Corte de Contas, conforme se verifica nos Acórdão 1656/2006-TCU-Plenário, 903/2007, 5.798/2009 e 4.869/2010 -1ª Câmara e 5.858/2009 2ª Câmara"  (grifei) 
Do exposto, as alegações não têm o poder de justificar ou mitigar a responsabilidade atribuída aos defendentes. 
II.5 - Dos argumentos ligados à devolução do saldo residual existente na conta do convênio e à consequente quitação das obrigações remanescentes
Neste tópico, defende-se que se devolveu todo o saldo do convênio, o que teria ocasionado grande prejuízo ao convenente, em face da apresentação da comprovação de despesas, em juízo de prestação de contas.
Retornou-se ao Erário o saldo da conta-convênio, no valor de R$ 1.324.039,69. Desse montante, segundo o responsável, R$ 1.107.222,00 correspondiam à parcela do Convênio que não foi executada, em função da suspensão da execução do ajuste, acrescidos os rendimentos oriundos da aplicação financeira no valor de R$ 216.817,69.
Dessa forma, a devolução de R$ 1.107.222,00 dos recursos do Convênio ao Ministério do Turismo, sem contar com os valores do rendimento, configura-se, como pleiteia a defesa, uma devolução maior do que estava prevista, pois conforme o Parecer Técnico Complementar de Análise de Prestação de Contas 24/2013 (peça 56) , foram acatados como cumpridas as despesas realizadas no montante de R$ 1.408.011,00 e como despesas não acatadas o montante de R$ 814.211,00.
Em análise da matéria, a SecexTCE, compulsando o Parecer Técnico Complementar de Análise de Prestação de Contas (peça 56) , verificou que o órgão concedente reprovou parcialmente a execução do convênio no montante de R$ 814.211,00, referentes a etapas não executadas ou não comprovadas. 
Mesmo assim, o tomador de contas considerou haver a necessidade de devolver integralmente os recursos. A unidade técnica, no que concordo, ponderou que, por mais graves que sejam, as constatações de fraude documental produzidas pela CGU não poderiam levar, por si só, à impugnação total das despesas, sob pena de enriquecimento sem causa da União.
De modo mais preciso, como consta do relatório instrutivo "o tomador de contas concluiu (peça 94) , com fundamento na Nota Técnica de Reanálise 35/2015 (peça 81) , pela reprovação total da execução financeira do convênio por conta de: I. Indícios de empresa fantasma constatados pela CGU; II. Falsificação da Declaração de funcionamento da Entidade; III. Relatório de inspeção in loco realizado pelo Ministério do Turismo inserido no SICONV, que concluiu não ser possível constatar a real existência da instituição. IV. Nota de auditoria da Controladoria-Geral da União que concluiu pela existência de situação de irregularidade na execução do convênio em tela, conforme consignado no âmbito da Nota de Auditoria 201108668/01 (peça 71) ."
Ao avaliar, então, os documentos produzidos no âmbito de prestação de contas, a unidade técnica tomou por base para os seus cálculos a tabela abaixo:
		R$
	90% do convenente
	Observações

	Valor total do convênio
	2.222.222,00
	2.000.000,00
	2010OB801226 (peça 8) 

	Valor aprovado
	1.408.011,00
	1.267.209,90
	Parecer Técnico Complementar 24/2013 (peça 56) 

	Valor reprovado
	814.211,00
	732.789,90
	Parecer Técnico Complementar 24/2013 (peça 56) 

	Valor devolvido
	1.324.039,69
	1.191.635,72
	GRU (peça 65) 

Como, na opinião da unidade, haveria R$ 85.611,00 relativos a livretos e folders a serem reduzidos na parcela não aceita, "o valor reprovado deveria ser de R$ 728.600,00, o qual, após a aplicação de 90% referente à proporção de aporte do órgão concedente, resultou em R$ 655.740,00. Além disso, merece registro o fato de que o valor efetivamente devolvido pela entidade convenente (R$ 1.324.039,69) não considerou a proporção de aporte de recursos do órgão concedente (90%) ."
No entender da SecexTCE, deste modo, não haveria débito remanescente a ser ressarcido.
O MP/TCU discordou desse argumento. Em apontamento perspicaz, o ministério público especializado situa, de forma precisa, que "embora a leitura isolada do Parecer Técnico Complementar de Análise de Prestação de Contas 24/2013 (peça 56) possa levar à conclusão de que as despesas aprovadas perfazem o valor de R$ 1.408.011,00 (ao qual o Auditor somou a quantia de R$ 85.611,00, totalizando R$ 1.493.622,00) , é preciso lembrar que não basta ao convenente comprovar a execução física das ações pactuadas, pois é essencial que fique demonstrado o nexo de causalidade entre os recursos federais e as despesas executadas".
Nessa linha, ao examinar a prestação de contas do convênio sob o aspecto financeiro, o Ministério verificou que as despesas executadas totalizaram apenas R$ 1.115.000,00, restando, na conta específica, um saldo não executado de R$ 1.107.222,00 (obtidos da seguinte forma: R$ 2.222.222.00 - R$ 1.115.000,00 - peça 36, p. 10) , além dos rendimentos financeiros de R$ 216.817,69 (R$ 1.324.039,69 - R$ 1.107.222,00) .
Em trecho fundamental da opinião do MP:
"A devolução desse saldo à União, ocorrida em 3/2/2014 (peça 65) , não tem o condão de reduzir o dano ao erário decorrente da reprovação técnica de parte das despesas executadas e pagas, exceto no que tange à parcela referente à contrapartida (R$ 132.403,97) . 
Note-se que só seria razoável computar como crédito o valor total do saldo restituído aos cofres federais (R$ 1.324.039,69) , caso houvessem sido glosadas despesas no valor total dos recursos pactuados, o que não foi o caso."
Os R$ 1.115.000,00 em notas fiscais emitidos pela empresa Cobram Companhia Brasileira de Marketing Ltda. referem-se às etapas 6, 8, 12, 15, 17 e 24. Dessas etapas pagas com recursos movimentados na conta específica, com base em extratos bancários à peça 36, houve reprovação da etapa 12, no valor de R$ 150.000,00 (locação de equipamentos de suporte de produção, como já situado neste voto) . As etapas 10 e 13, assim como as 2, 3, 4, 7, 9, 11, 14 e 18 a 22, embora também tenham sido reprovadas tecnicamente, não foram objeto de pagamento com recursos pactuados.
Para o MP/TCU, deste modo, do débito inicialmente apontado de R$ 293.049,90, permanece um débito de R$ 135.000,00 (data de referência em 20/9/2010, que foi a data do pagamento - peça 36, p. 3) , que corresponde a 90% da despesa paga no âmbito da etapa 12 do plano de trabalho, cuja execução não foi devidamente comprovada. Desse débito, cabe abater a quantia de R$ 132.403,97, que cuida do saldo da contrapartida que foi devolvido à União em 3/2/2014. A tabela a seguir resume o cálculo do dano ao Erário:
	Descrição
	Valor (R$) 
	Natureza

	A - Repasse federal 
	2.000.000,00
	-

	B - Contrapartida aportada 
	222.222,00
	-

	C - Saldo do convênio devolvido
	  1.324.039,69 
	-

	D - Recursos federais devolvidos (= C * 90%) 
	1.191.635,72
	-

	E - Contrapartida devolvida (= C * 10%) 
	132.403,97
	crédito

	F - Despesas realizadas pelo convenente (peças 31, 32 e 35) 
	1.115.000,00
	-

	G - Despesas executadas com recursos federais (= F * 90%) 
	  1.003.500,00 
	-

	H - Despesas glosadas tecnicamente e pagas com recursos do convênio
	     150.000,00 
	-

	I - Despesas reprovadas - participação federal (= H * 90%) 
	135.000,00
	débito

	J - Despesas aprovadas - participação federal (= G - I) 
	868.500,00
	-

Em extrato, remanesceria um débito, datado de 20/9/2010, respectivo a R$ 135.000,00 reprovados relativos à etapa 12 do convênio (considerando 90% de recursos da União) ; frente a uma devolução de R$ 132.403,97, ocorrida somente em 3/2/2014.
Embora, a valores históricos, a diferença pareça baixa (R$ 2.596,03) , deve-se considerar que, da data do débito até a devolução haveria de se aplicar correção monetária e juros de mora. O cálculo dessa quantia, também devida, foi igualmente empreendido pelo Parquet de Contas, à peça 144. O montante atualizado do prejuízo chegaria a R$ 103.979,94, em 26/4/2022.
Ante o exposto, concordo com as conclusões do ministério público e, por seus fundamentos, julgo que as alegações de defesa devem ser rejeitadas, com a respectiva condenação dos prejuízos ao Erário, assim calculados: 
	Data de Referência
	Valor Histórico (R$) 
	Natureza

	20/9/2010
	135.000,00
	débito

	3/2/2014
	132.403,97
	crédito

III - Menções finais e conclusão
Em face de todo o discutido, ajuízo que as presentes contas devam ser julgadas irregulares, com a condenação em débito do Sr. Sérgio Eustáquio Assunção e do Instituto Brasil de Arte, Esporte Culta e Lazer - Inbrasil, acompanhada da aplicação de multa a que se refere o art. 57 da Lei 8.443/92.
Sobre o valor da pena: dada a contumácia nas condutas apuradas - tida a partir das Cobranças Executivas em trâmite nesta Corte (TC Processo 033.934/2018-8 e TC Processo 033.953/2018-0) , fruto de duas outras tomadas de contas especiais já transitadas em julgado, tal qual apurado no item 18 do relatório instrutivo prévio, e considerando o valor do débito de R$ 103.979,94, em 26/4/2022, entendo que se deva aplicar algo próximo de 100% do prejuízo, ou R$ 100.000,00.
No que se refere ao valor da multa relativa ao art. 58, inciso II, da Lei 8.443/92, ao Sr. Sérgio Assunção, em face da produção documental falsa que deu suporte ao convênio, entendo que igualmente se deva valor próximo à multa máxima estabelecida na Portaria 4/2022, ou R$ 74.000,00.
IV - Nova petição
Estando os autos prontos para julgamento, no dia da sessão (21/6/2022) , foi acostada à peça 146 petição pelo Sr. Sérgio Eustáquio Assunção que, por meio de seus advogados, solicita a retirada do processo de pauta, para reinstrução, de maneira a sanear o processo "em face de divergências encontradas nos elementos trazidos pela Instrução da Unidade Técnica (peça 141) e Parecer do MPTCU (peça 145) ".
Trata-se, em verdade, de argumentação discutida e reproduzida de forma extenuada neste voto, relativa à prescrição quinquenal; à suposta inexistência de dolo, culpa grave ou erro grosseiro; como ainda divergência entre os valores calculados (saldos e débitos) entre a unidade técnica e o MP/TCU.
Afora a intempestividade do pedido, não entendo que tenha havido aspecto não abordado nas instruções anteriores ou em teor argumentativo no que ora dissertei, razão pela qual nego o pedido de retirada de pauta.
Ante o exposto, VOTO por que seja adotada a deliberação que ora submeto a este
Colegiado.
TCU, Sala das Sessões, em 21 de junho de 2022.
BENJAMIN ZYMLER 
Relator